ACORDAO-COMPLETO-2381406

ACÓRDÃO 7963/2021 ATA 17/2021 - SEGUNDA CÂMARA

VISTOS, relatados e discutidos estes autos de tomada de contas especial referente ao Convênio CRT/PA 10000/2008 (Siafi 626348) , celebrado entre o Instituto Nacional de Colonização e Reforma Agrária (Incra) e o Instituto de Terras do Pará (Iterpa) ,
ACORDAM os Ministros do Tribunal de Contas da União, reunidos em Sessão da 2ª Câmara, diante das razões expostas pelo Relator, e com fundamento dos arts. 1º, I,  16, III, "c" e "d", 19 e 23, III, da Lei 8.443/1992, em:
9.1 excluir da relação processual o Instituto de Terras do Pará (Iterpa) , Valmir Gabriel Ortega e Marcílio de Abreu Monteiro;
9.2 rejeitar as alegações de defesa de José Heder Benatti e da Tecnomapas Ltda.;
9.3 julgar irregulares as contas de José Heder Benatti e da Tecnomapas Ltda., condenandoos, solidariamente, ao pagamento das quantias abaixo discriminadas, atualizadas monetariamente e acrescidas dos juros de mora, calculados a partir das datas indicadas até a data da efetiva quitação do débito, fixando-lhes o prazo de 15 (quinze) dias, para que comprovem, perante o Tribunal, o recolhimento da referida quantia ao Tesouro Nacional, nos termos do art. 23, III, "a", da citada lei, c/c o art. 214, III, alínea "a", do Regimento Interno do TCU:
	VALOR (R$) 
	DATA

	1.223.276,90
	15/10/2009

	327.469,11
	2/12/2009

	664.933,62
	17/12/2009

	769.038,66
	23/12/2009

	398.508,73
	12/2/2010

	323.587,34
	11/3/2010

	276.039,68
	13/4/2010

	276.039,68
	10/5/2010

	241.106,28
	16/6/2010

9.4 aplicar a José Heder Benatti e à Tecnomapas Ltda., individualmente, a multa prevista no artigo 57 da Lei 8.443/1992, no valor de R$ 400.000,00 (quatrocentos mil reais) , fixando-lhes o prazo de 15 (quinze) dias, a contar das notificações, para que comprovem, perante o Tribunal, o recolhimento das dívidas ao Tesouro Nacional, atualizadas monetariamente desde a data de proferimento do acórdão condenatório até a do efetivo recolhimento, se forem pagas após o vencimento, na forma da legislação em vigor, nos termos do art. 23, III, "a", da citada lei, c/c o art. 214, III, "a", do Regimento Interno do TCU;
9.5 autorizar, desde logo, a cobrança judicial das dívidas, caso não atendida a notificação, na forma do disposto no art. 28, II, da Lei 8.443/1992;
9.6 autorizar também, desde logo, se requerido, com fundamento no art. 28, I, da Lei 8.443/1992, c/c o art. 217, §§ 1º e 2º, do Regimento Interno do TCU, o parcelamento da dívida em até 36 parcelas, incidindo, sobre cada parcela, corrigida monetariamente, os correspondentes acréscimos legais, fixando-lhes o prazo de 15 (quinze) dias, a contar do recebimento da notificação, para comprovarem, perante o Tribunal, o recolhimento da primeira parcela, e de 30 (trinta) dias, a contar da parcela anterior, para comprovarem os recolhimentos das demais parcelas, devendo incidir, sobre cada valor mensal, atualizado monetariamente, os juros de mora devidos, no caso do débito, na forma prevista na legislação em vigor, alertando os responsáveis de que a falta de comprovação do recolhimento de qualquer parcela importará o vencimento antecipado do saldo devedor, nos termos do § 2º do art. 217 do Regimento Interno deste Tribunal; 
9.7 reiterar a determinação ao Instituto de Terras do Pará (Iterpa) para que recolha, no prazo de 15 (quinze) dias, aos cofres federais, por meio de guia de recolhimento da união (GRU) , unidade gestora 373030, gestão 37201 - Instituto Nacional de Colonização e Reforma Agrária, código de recolhimento 18836-0 (STN Restit. Recur. Convênio Exercício Anterior) , o saldo remanescente de aplicações financeiras relativas ao Convênio CRT/PA 10000/2008 existente na conta corrente nº 10.376-4, agência 1674-8 do Banco do Brasil, devendo, no prazo de quinze dias, comprovar a este Tribunal de Contas da União o recolhimento determinado, sob pena de aplicação da multa prevista no art. 58, § 1º, da Lei 8.443/1992, ao dirigente máximo do Iterpa, a qual prescinde de realização de prévia audiência, nos termos do art. 268, § 3º, do Regimento Interno/TCU;
9.8 enviar cópia deste acórdão, bem como do relatório e do voto que o fundamentam à Procuradoria da República no Estado do Pará, nos termos do § 3º do art. 16 da Lei 8.443/1992, c/c o § 7º do art. 209 do Regimento Interno do TCU, para adoção das medidas cabíveis; 
9.9 enviar cópia deste acórdão ao Incra, ao Iterpa e aos responsáveis, para ciência, informando que a presente deliberação, acompanhada do relatório e do voto que a fundamenta, está disponível para a consulta no endereço www.tcu.gov.br/acordaos, além de esclarecer que, caso requerido, o TCU poderá fornecer sem custos as correspondentes cópias, de forma impressa.

Tomada de Contas Especial instaurada em virtude da não execução do objeto pactuado no Convênio CRT/PA/Nº 10000/2008 (Siafi 626348), celebrado entre o Incra e o Iterpa.

Segunda Câmara

Instituto de Terras do Pará (Iterpa)

3. Responsáveis: José Heder Benatti (CPF XXX.214.662-XX), Valmir Gabriel Ortega (CPF 368.129.43134), Marcílio de Abreu Monteiro (CPF XXX.947.872-XX), Tecnomapas Ltda. (CNPJ 01.544.328/000131)

13.1. Ministros presentes: Augusto Nardes (na Presidência), Aroldo Cedraz e Raimundo Carreiro (Relator).
13.2. Ministro-Substituto convocado: Augusto Sherman Cavalcanti.
13.3. Ministros-Substitutos presentes: Marcos Bemquerer Costa e André Luís de Carvalho.

RAIMUNDO CARREIRO

Neste processo de tomada de contas especial, por meio da instrução de peça 48, transcrita a seguir, que foi ratificada pelos dirigentes da unidade técnica (peças 49 e 50) e pelo Ministério Público (peça 51) , a SecexTCE propõe excluir do rol de responsáveis dois gestores e uma empresa, bem como julgar irregulares as contas de outros dois responsáveis, com a imputação de débito e a aplicação de multa:
"INTRODUÇÃO
Cuidam os autos de Tomada de Contas Especial instaurada pelo Instituto Nacional de Colonização e Reforma Agrária (Incra) em desfavor do Instituto de Terras do Pará - Iterpa (CNPJ: 05.089.495/0001-90) , na condição de ente convenente, em solidariedade com o Sr. José Heder Benatti (CPF: XXX.214.662-XX) , na qualidade de presidente do instituto (gestão: não informada) , do Sr. Valmir Gabriel Ortega (CPF: XXX.129.431-XX) , na qualidade de Secretário de Estado de Meio Ambiente do Pará (gestão: não informada) , e do Sr. Marcílio de Abreu Monteiro (CPF: XXX.947.872-XX) , na qualidade de Secretário de Estado de Projetos Estratégicos do Pará (gestão: gestão: não informada) , em virtude da não execução do objeto pactuado no Convênio CRT/PA 10000/2008 (Siafi 626348) , celebrado entre o Incra e o Iterpa, com a interveniência das referidas secretarias de estado.
HISTÓRICO
De acordo com as informações colhidas do ajuste (peça 1, p. 172-178) e do respectivo plano de trabalho (peça 1, p. 154-158) , o instrumento de repasse em testilha teve por objeto a cooperação geral entre os partícipes, com o estabelecimento de princípios básicos para disciplinar a conjunção de esforços e apoio técnico destinado ao desenvolvimento de serviços nas áreas de cadastro e cartografia, com o intercâmbio de dados, informações e produtos, disponibilização mútua de acervo e suporte tecnológico e operacional mútuo.
Para o desenvolvimento das ações, o Incra (concedente) e o Iterpa (convenente) pactuaram três metas subsequentes detalhadas da seguinte forma:
a.  Diagnóstico e avaliação: levantamento do acervo cartográfico e fundiário e organização da documentação para a microfilmagem e digitalização;
b.  Soluções: modelagem e instalação de banco de dados corporativo; implantação de base cartográfica; microfilmagem, digitalização, lançamento e sistematização do acervo fundiário; e disponibilização das informações fundiárias, a partir de um sistema de gerenciamento de lotes rurais, denominado de 'sistema Siglo'; e
c.  Transferência de tecnologia: realização de workshop: conceitos e tecnologias do projeto, e curso de operação da interface web do banco de dados.
A vigência estabelecida inicialmente foi de doze meses, contados a partir da data de publicação no Diário Oficial da União, de acordo com a cláusula décima (peça 1, p. 177) , ou seja, no período de 20/6/2008 a 29/6/2009. Após três prorrogações, o termo vigeu até 31/7/2011, consoante os aditivos firmados (peça 1, p. 81-82, 83-84 e 87) , com prazo máximo para prestação de contas de trinta dias após o término da vigência, conforme alínea 'b' da cláusula sexta (peça 1, p. 176) .
Para executá-lo, conforme o disposto na cláusula terceira (peça 1, p. 175) , foram previstos R$ 5.500.000,00, sendo R$ 4.500.000,00 a cargo do concedente e R$ 1.000.000,00 a título de contrapartida do convenente. Os recursos federais, por sua vez, foram liberados integralmente, em parcela única, por meio da ordem bancária 2008OB902464, emitida em 16/9/2008 (peça 1, p. 92) .
Conforme se extrai do relatório da Auditoria Geral do Estado (peça 4, p. 80-90) , após a realização de processo licitatório, o Iterpa firmou o Contrato 007/2009 com a empresa Tecnomapas Ltda. (CNPJ: 01.544.328/0001-31) , em 10/9/2009, para executar o objeto pactuado com o Incra no prazo de quinze meses, no valor total de R$ 5.499.331,19 (peça 3, p. 52-60) , cujo montante foi integralmente faturado e pago após quinze medições realizadas entre 15/10/2009 e 10/12/2010.
Já no relatório de auditoria de gestão das contas do exercício de 2009 do Incra, a CGU identificou irregularidades na execução do Convênio CRT PA 10000/2008, dentre as quais se destacam 'atraso na execução do objeto' e 'publicação no DOU do primeiro termo aditivo do convênio [...], em 05/02/2010, retroagindo a data da assinatura do aditivo para 26/06/2009', subterfúgio que teve por finalidade prorrogar prazo de vigência de convênio encerrado, contrariando parecer de 23/10/2009 da Procuradoria Regional segundo o qual 'não haveria mais tempo hábil para celebração do termo aditivo, pois o prazo de vigência do convênio já havia expirado' (solicitação de auditoria da CGU de peça 1, p. 93-95) .
Em relatório de 29/4/2013, o parecer técnico do Incra identificara as seguintes irregularidades nos serviços prestados pela empresa Tecnomapas Ltda. (peça 1, p. 113-128) :
'1. O banco de dados corporativo do SIGLO nunca foi implantado na Sede do Incra em Brasília, como prevê o edital de licitações;
2. A TECNOMAPAS não entregou ao INCRA as bases de imagens e cartas, conforme afirma no ITEM 03 de seu relatório e ainda, não disponibilizou o Modelo Digital de Elevação (SRTM) ;
3. A TECNOMAPAS não executou a digitação de TODOS os dados digitalizados;
4. O Portal Fundiário (http://sigloiterpa.pa.gov.br/portal/) foi criado, mas sem informação nenhuma, não está operacional;
5. Não foram executados os treinamentos em serviço dos funcionários do INCRA, até mesmo porque o Sistema nunca entrou em operação neste Órgão;
6. A TECNOMAPAS, divergente do que afirma em seu relatório, até a presente data não entregou ao INCRA a documentação, código fonte e licença de uso do sistema;
7. Até a presente data não foi apresentado ao INCRA nenhum analista de suporte, conforme afirma a Empresa;
8. Apesar de ser afirmado pela Empresa TECNOMAPAS no ITEM 14 que 'No dia 14/12/12 ... Foi realizado também a validação, testes e aceitação', venho repudiar e esclarecer que o INCRA em nenhum momento validou ou aceitou o SIGLO da forma como está posto, muito pelo contrário, nesse período de trabalho, de 10 a 14/12/2012, foram apontados vários problemas a respeito do sistema;
9. Em adição a tudo o que foi dito, foram capturadas algumas telas do sistema [que evidenciam vários tipos de falha no acesso aos dados].'
Diante disso, em 19/7/2013, o então presidente do Iterpa publicou portaria constituindo comissão de sindicância para 'apurar os fatos denunciados' (peça 2, p. 12-13) , que, utilizando-se como principal subsídio o relatório da Auditoria Geral do Estado finalizado em 28/12/2012 (peça 4, p. 80-90) , assinalou, em seu relatório final de 21/10/2013 (peça 2, p. 14-33) , como principais os seguintes ilícitos identificados:
 execução parcial do objeto do contrato;
 deficiência na fiscalização e atestação dos serviços executados;
 pagamento antecipado por serviços não prestados, sobretudo na primeira medição, em que a empresa recebeu, somente 22 dias após iniciar os serviços, o equivalente a 22,24% de todo o valor contratado; e
 pagamento total do valor contratado sem a correspondente conclusão dos serviços contratados.
Pelas irregularidades, considerando a participação de autoridades do Iterpa e do Incra, a comissão responsabilizou os membros da comissão de fiscalização do contrato, que atestaram as notas fiscais da empresa contratada; o diretor da Diretoria de Gestão e Desenvolvimento Agrário e Fundiário (Deaf) , unidade que detinha o dever contratual de 'aprovar todos os atos da Comissão de Fiscalização'; a diretora da Diretoria Administrativa e Financeira, responsável por 'autorizar os pagamentos das parcelas mensais'; o 'então Presidente do ITERPA, por ser o ordenador de despesa e dirigente máximo da autarquia' e o então superintendente do Incra, 'por haver prorrogado, retroativamente e de ofício, a vigência do Convênio nº 10.000/2008, em 05/02/2010, quando este expirara em 24/06/2009, em que pese haver sido alertado da ilegalidade de seus atos pela Procuradoria Federal Especializada'.
Com efeito, diante do insucesso nas tentativas de conclusão das atividades a que a empresa contratada estava obrigada, Ministério Público Federal e Ministério Público Estadual realizaram algumas reuniões conjuntas em 29/4/2013, 23/7/2013, 30/6/2014 e 8/4/2015 (peça 4, p. 71-78, 92-102 e 182-183, e peça 5, p. 19) , cujo objetivo era, ao fim, celebrar um termo de composição técnica que viabilizasse 'a realização, por parte da Contratada, das atividades complementares, ante aos apontamentos realizados pelo Convenente e Contratante, conforme cronograma de execução adiante consignado, com a respectiva transferência de tecnologia, mediante o firmamento do competente termo de aceite e encerramento contratual', nos termos da minuta de peça 5, p. 8-15. Não obstante, o respectivo termo de composição técnica jamais foi assinado, o que levou o MPF a ajuizar a Ação Civil Pública n° 6790-76.2017.4.01.3900, em 13/3/2017, perante a Justiça Federal (peça 13) .
Em 27/11/2013 o presidente do Iterpa decidiu, então, instaurar tomada de contas especial 'com o objetivo de apurar as irregularidades ocorridas no Convênio 10.000/2008 e, por consequência, aquelas que resultaram na contratação da empresa TECNOMAPAS LTDA. e no descumprimento das obrigações contratuais firmadas com o ITERPA', nos termos da portaria de peça 4, p. 119-122.
Entretanto, em seu relatório preliminar de 20/2/2014 (peça 4, p. 123-136) , a comissão de TCE concluiu pela necessidade de 'medidas saneadoras e de notificações aos responsáveis, assinalando-se o prazo máximo de 30 (trinta) dias para que estes saneiem a situação irregular ou recolham os recursos irregularmente pagos, atualizados monetariamente e acrescidos de juros de mora, bem como apresentem as justificativas e alegações julgadas necessárias'. Para a comissão, a medida trata 'de requisito indispensável para a propositura da TCE propriamente dita'.
No âmbito do Incra, após análise circunstanciada acerca de todos os fatos adstritos ao ajuste, levando em conta inclusive as constatações da CGU, conclui-se que houve a prorrogação da avença com prazo de vigência expirado, a empresa foi contratada pelo Iterpa após o término da vigência do ajuste e, por fim, o objeto não foi executado, razão pela qual fora recomendada a devolução da integralidade dos recursos repassados pelo convenente, no valor original de R$ 4.500.000,00, nos termos do Relatório Financeiro 01/15/Grupo de Trabalho/Portaria/Incra/Nº 608/2015, de 26/11/2015 (peça 1, p. 144-148) .
Consoante delineado no relatório do tomador (peça 1, p. 218) , previamente à instauração da TCE, a despeito de devidamente notificado pelo Incra acerca das irregularidades constatadas com a ocorrência de dano ao erário para a apresentação de justificativas ou devolução dos recursos impugnados, o Iterpa, na qualidade de convenente, não regularizou as pendências apontadas.
Caracterizadas as irregularidades e esgotadas as medidas administrativas internas sem a obtenção do ressarcimento do débito causado aos cofres da União, o órgão instaurador, em seu Relatório de Tomada de Contas Especial, emitido em 27/4/2016 (peça 1, p. 214-222) , com a indicação circunstanciada das providências adotadas pela autoridade administrativa no instrumento de repasse em questão, pugnou pela imputação de débito solidário ao Iterpa e aos Srs. José Heder Benatti, na qualidade de presidente do instituto; Valmir Gabriel Ortega, na qualidade de Secretário de Estado de Meio Ambiente do Pará; e Marcílio de Abreu Monteiro na qualidade de Secretário de Estado de Projetos Estratégicos do Pará; em razão da inexecução total do objeto pactuado com o Incra, no montante original apurado de R$ 4.500.000,00, correspondente à importância integralmente repassada por força do Convênio CRT/PA 10000/2008 (Siafi 626348) .
Na oportunidade, todos os responsáveis arrolados foram devidamente notificados pelo Incra acerca das irregularidades constatadas com a ocorrência de dano ao erário para a apresentação de justificativas ou devolução dos recursos impugnados. As defesas apresentadas pelo Iterpa e pelo Sr. Marcílio de Abreu Monteiro foram devidamente analisadas e refutadas pelo órgão instaurador, subsistindo, dessa forma, o motivo que legitimou a instauração desta tomada de contas especial. Já os Srs. José Heder Benatti e Valmir Gabriel Ortega se mantiveram silentes (peça 1, p. 218-221) .
A Auditoria Interna do Incra, nos termos do DESPACHO/INCRA/AUD/Nº 77/2016, de 27/6/2016 (peça 1, p. 226-227) , manifestou-se pela regularidade formal do processo de tomada de contas especial, em testilha, uma vez que instruído com as peças exigidas e em conformidade com a legislação vigente.
O Relatório de Auditoria 31/2016 (peça 1, p. 230-234) contém a devida manifestação acerca dos quesitos mencionados no art. 4º, inciso V e § 1º, da Instrução Normativa - TCU 71, de 28 de novembro de 2012, tendo concluído aquela instância de controle pela irregularidade das contas em consonância com o entendimento adotado pelo tomador, conforme Certificado de Auditoria (peça 1, p. 235) e Parecer do Dirigente do Órgão de Controle Interno (peça 1, p. 236) .
Em Pronunciamento Ministerial de peça 1, p. 235, o Ministro de Estado Chefe da Casa Civil da Presidência da República, na forma do art. 52, da Lei 8.443, de 16 de julho de 1992, atesta haver tomado conhecimento das conclusões do Controle Interno pela irregularidade das presentes contas.
Uma vez remetidos os autos a este Tribunal para fins de apreciação e julgamento em consonância com ditames previstos na IN/TCU 71/2012, de pronto, a Secex-PA, à época, efetuou duas diligências para que fossem encaminhados documentos e/ou informações a este Tribunal no seguinte sentido, ipsis litteris:
Ofício 1554/2018-TCU/SECEX-PA, de 27/8/2018, endereçado ao Iterpa (peça 9) 
'SOLICITO a Vossa Excelência que, no prazo de 15 (quinze) dias, a contar do recebimento da presente comunicação, com fundamento no art. 11 da Lei 8.443/1992, c/c o art. 157 do Regimento Interno do TCU, INFORME/ENCAMINHE A ESTA SECRETARIA:
a) se a empresa TECNOMAPAS Ltda., CNPJ n° 01.544.328/0001-31, concluiu os serviços a que estava obrigada pelo Contrato n° 007/2009-ITERPA, que tinha por objeto 'levantar, digitalizar, lançar perímetro, armazenar em banco de dados e disponibilizar para consulta e atualização do acervo fundiário estadual e federal, do Estado do Pará, conforme detalhamento constante do Projeto Básico';
b) em caso negativo, quais providências adotou esse ITERPA e qual o resultado de sua ação;
c) se o sistema SIGLO encontra-se funcional e sendo alimentado, devendo neste caso Vossa Excelência encaminhar documento por meio do qual o ITERPA atestou o recebimento do sistema à empresa TECNOMAPAS Ltda.;
d) se houve a restituição ao INCRA do saldo remanescente de recursos correspondentes às aplicações financeiras realizadas, conforme previa a cláusula sétima do convênio CRT/PA/Nº 10000/2008, devendo neste caso Vossa Excelência encaminhar documentação comprobatória da restituição ou extrato bancário do saldo atualmente disponível na conta corrente do convênio (c/c 10.376-4, ag. 1674-8, do Banco do Brasil) .'
Ofício 1555/2018-TCU/SECEX-PA, de 27/8/2018, endereçado à Procuradoria da República no Pará (peça 8) 
' (...) SOLICITO a Vossa Excelência informar A ESTA SECRETARIA o resultado do IC n° 1.23.000.000542/2013-55 instaurado por essa Procuradoria Regional do MPF, especialmente se a empresa TECNOMAPAS Ltda., CNPJ n° 01.544.328/0001-31, concluiu os serviços a que estava obrigada pelo Contrato n° 007/2009-ITERPA, que tinha por objeto 'levantar, digitalizar, lançar perímetro, armazenar em banco de dados e disponibilizar para consulta e atualização do acervo fundiário estadual e federal, do Estado do Pará, conforme detalhamento constante do Projeto Básico'. Havendo, queira por gentileza encaminhar-nos os documentos comprobatórios da solução adotada pelo MPF no âmbito do referido Inquérito Civil.'
Ato contínuo, de posse dos documentos colacionados em atendimento ao solicitado (peças 13 e 18) , após as considerações técnicas acerca da apuração dos fatos, identificação dos responsáveis e quantificação do dano para fins de ressarcimento, a análise preliminar da unidade técnica deste Tribunal concluiu da seguinte forma (peças 22-23) :
 citação solidária do Sr. José Heder Benatti, presidente do Iterpa à época, e da Tecnomapas Ltda., empresa contratada, devido à não comprovação da boa e regular aplicação dos recursos federais envolvidos no ajuste ocasionada pelo pagamento à empresa Tecnomapas Ltda. (CNPJ 01.544.328/0001-31) do valor integral dos serviços previstos no Contrato 007/2009, sem que os serviços tenham sido efetivamente concluídos pela empresa, no montante de original de R$ 4.500.000,00;
 autorização de envio da íntegra dos autos ao Tribunal de Contas do Estado do Pará (TCE/PA) para que, em relação ao débito correspondente à contrapartida prestada pelo Instituto de Terras do Pará (ITERPA) ao Convênio CRT PA 10000/2008, adote as medidas que entender cabíveis; e
 determinação ao Instituto de Terras do Pará (ITERPA) que recolha imediatamente aos cofres federais, por meio de Guia de Recolhimento da União (GRU) , unidade gestora 373030, gestão 37201 (Instituto Nac. de Colonização e Ref. Agrária) , código de recolhimento 18836-0 (STN Restit. Recur. Convênio Exercício Anterior) , o saldo remanescente de aplicações financeiras relativas ao Convênio CRT PA 10000/2008 existente na conta corrente nº 10.376-4, agência 1674-8 do Banco do Brasil, devendo, no prazo de 15 (quinze) dias, comprovar a este Tribunal de Contas da União o recolhimento determinado.
Partindo dessas premissas, procedeu-se ao devido enquadramento dos referidos agentes para fins de citação com os elementos que caracterizam a responsabilização na forma configurada na matriz de peça 21, transcrita no Apêndice I desta instrução.
Por oportuno, à luz das conclusões obtidas pelo Incra durante a apuração da fase interna, a unidade técnica deste Tribunal, no entanto, após análise minuciosa dos fatos adstritos ao ajuste, concluiu que a responsabilização dos Srs. Valmir Gabriel Ortega e Marcílio de Abreu Monteiro, na condição de ex-secretários de estado, deveria ser afastada pelo fato de que não eram competentes pela realização dos pagamentos indevidos e toda a execução do convênio ocorreu em período posterior ao da vigência original.
Ademais, o Iterpa também foi excluído do rol de responsável pelo dano constatado, uma vez que não se configurou o seu benefício próprio com a ocorrência da irregularidade, consoante a disciplina da Decisão Normativa TCU 57/2004, que trata das hipóteses de responsabilização direta dos entes públicos da federação e das entidades que as integram.
A proposta epigrafa foi, então, submetida ao colegiado da Segunda Câmara desta Corte de Contas e acolhida na íntegra, nos termos do Acórdão 2323/2019-TCU-Segunda Câmara, da relatoria do Ministro Raimundo Carreiro, deliberado na sessão ordinária de 2/4/2019 (peça 24) .
Sendo assim, em cumprimento ao referido decisum, foram promovidas as respectivas notificações e citações com os seguintes contornos:
Tabela 1 - Notificações expedidas
	Destinatário
	Expediente
	Data da ciência

	Sr. José Heder Benatti
	Ofício 39/2019-TCU/Seproc (peça 29) 
	22/5/2019 (peça 33) 

	Tecnomapas Ltda.
	Ofício 40/2019-TCU/Seproc (peça 27) 
	22/5/2019 (peça 31) 

	Instituto de Terras do Pará
	Ofício 42/2019-TCU/Seproc (peça 28) 
	22/5/2019 (peça 32) 

	Tribunal de Contas do Estado do Pará
	Aviso 973 - GP/TCU (peça 30) 
	27/5/2019 (peça 46) 

	Fonte: processo TC Processo 025.341/2017-0.

Compulsando os autos, observam-se as alegações de defesa do Sr. José Heder Benatti (peças 34-43) e da empresa Tecnomapas Ltda. (peças 45 e 47) , ambas apresentadas por intermédio de seus representantes legais devidamente constituídos nos autos (peças 7 e 44, respectivamente) .
Não obstante, apesar de devidamente notificado, observa-se que, até então, não há nos autos comprovação do cumprimento da determinação por parte do Iterpa no sentido de recolher imediatamente aos cofres federais o saldo remanescente de aplicações financeiras relativas ao Convênio CRT PA 10000/2008 existente na conta corrente nº 10.376-4, agência 1674-8 do Banco do Brasil, em atendimento à alínea 'c' do Acórdão 2323/2019-TCU-Segunda Câmara.
Assim, autos foram, então, encaminhados à unidade técnica para fins de instrução e consequente apreciação no mérito pelo Tribunal, após a prévia manifestação do Parquet de Contas.
EXAME TÉCNICO
O exame técnico ora proposto compreende a análise das alegações de defesa apresentadas pelos responsáveis notificados em sede de citação, assim como do cumprimento da determinação, tomando como base os mandamentos contidos no Acórdão 2323/2019-TCU-Segunda Câmara, em cotejo com os argumentos e elementos comprobatórios colacionados assim como aqueles já constantes dos autos e obtidos mediante diligência.
Responsável 1 (nome/CPF/função/gestão) : Sr. José Heder Benatti, XXX.214.662-XX, Presidente do Instituto de Terras do Pará, entre 1º/1/2007 e 31/12/2010.
Irregularidade atribuída para fins de citação solidária com a empresa Tecnomapas Ltda.: não comprovação da boa e regular aplicação dos recursos federais transferidos pelo Instituto Nacional de Colonização e Reforma Agrária (Incra) ao Instituto de Terras do Pará (ITERPA) por meio Convênio CRT PA 10000/2008, em face de pagamento à empresa Tecnomapas Ltda. (CNPJ 01.544.328/0001-31) do valor integral dos serviços previstos no Contrato 007/2009, celebrado em 10/9/2009 pelo ITERPA com a empresa, que tinha por objeto 'levantar, digitalizar, lançar perímetro, armazenar em banco de dados e disponibilizar para consulta e atualização do acervo fundiário estadual e federal, do Estado do Pará', sem que os serviços tenham sido efetivamente concluídos pela empresa.
Elementos de responsabilização: matriz contida no Apêndice I desta instrução.
Das alegações de defesa apresentadas pelo Sr. José Heder Benatti (peças 34-43) , acompanhadas das respectivas análises.
Argumentação de defesa
33.1. Após tecer breves considerações acerca da irregularidade a ele imputada, inicialmente, o responsável, por intermédio de seu representante legal, suscita a prescrição da propositura de medida visando o ressarcimento de danos ao patrimônio, tendo em vista a conduta supostamente danosa ocorreu em 2010 e a presente tomada de contas especial só foi deflagrada em 2016.
33.2. Não obstante o julgado do RE 852475/SP pelo Supremo Tribunal Federal no sentido de atribuir a imprescritibilidade das ações de ressarcimento ao erário em casos de conduta dolosa em ação de improbidade administrativa, o que se discute nestes autos é a suposta prática de conduta com o elemento subjetivo culpa.
33.3. Para esses casos, após colacionar precedentes dos Tribunais de Justiça de São Paulo e do Mato Grosso do Sul, a defesa sustenta que os tribunais já aplicam a prescrição quinquenal da pretensão de ressarcimento ao erário, fato que neste processo se configurou, devendo, portanto, ser arquivada a presente tomada de contas especial, preliminarmente.
Análise
33.4. A questão da prescritibilidade das ações de ressarcimento por danos causados ao erário foi objeto de incidente de uniformização de jurisprudência suscitado no âmbito desta Corte de Contas, o qual foi julgado pelo Acórdão 2709/2008-TCU-Plenário, da relatoria do Ministro Benjamin Zymler, no bojo do processo TC Processo 005.378/2000-2.
33.5. Por meio desse decisum, firmou-se o entendimento segundo o qual são imprescritíveis as ações de ressarcimento por prejuízos gerados ao erário, em consonância com posicionamento do Plenário do Supremo Tribunal Federal, exarado em sede de Mandado de Segurança (MS 26.210-9/DF) da relatoria do Ministro Ricardo Lewandowski, nos seguintes termos:
'9.1. deixar assente no âmbito desta Corte que o art. 37 da Constituição Federal conduz ao entendimento de que as ações de ressarcimento movidas pelo Estado contra os agentes causadores de danos ao erário são imprescritíveis, ressalvando a possibilidade de dispensa de instauração de tomada de contas especial prevista no §4º do art. 5º da IN TCU nº 56/2007 [vigente à época; sucedida pela IN TCU nº 71/2012];'
33.6. O instituto da prescrição nos processos do TCU obedece ao art. 37, § 5º, da Constituição Federal, no tocante ao ressarcimento do prejuízo ao erário, e ao art. 205 da Lei 10.406/2002 (Código Civil) , no que se refere à pretensão punitiva. Assim, quanto ao débito, a ação ressarcitória é imprescritível, e quanto à aplicação de sanções, ela prescreve em dez anos a contar da data de ocorrência das irregularidades, consoante o Acórdão 374/2017-TCU-Plenário, da relatoria do Ministro Bruno Dantas.
33.7. A condenação em débito em processo de TCE não tem caráter punitivo, possuindo, essencialmente, natureza jurídica de reparação civil pelo prejuízo causado ao erário, não sendo alcançada, portanto, pelo instituto da prescrição da pretensão punitiva, conforme preconiza a Súmula TCU 282.
33.8. Dessa forma, não se aplica ao caso concreto (pretensão de ressarcimento ao erário fundada em ilícito administrativo) a decisão invocada pelo responsável por meio da qual o Plenário do STF, no julgamento do Recurso Extraordinário 669.069/MG, de relatoria do Ministro Teori Zavascki, fixou a seguinte tese: 'É prescritível a ação de reparação de danos à Fazenda Pública decorrente de ilícito civil', cujo acórdão fora lavrado em 3/2/2016.
33.9. Conforme os esclarecimentos do Ministro Benjamin Zymler, consignados no voto que fundamentou o Acórdão 15686/2018-TCU-Primeira Câmara: 'Embora os membros da Corte Suprema tenham debatido a aplicação do art. 37, § 5º, da Constituição às ações de improbidade administrativa, a questão não foi resolvida pelo Colegiado do STF, que optou em enfrentar apenas a prescritibilidade de ilícito civil, como o ocorrido em acidente de trânsito, que era o caso concreto que subsidiou a Repercussão Geral 666'.
33.10. Ainda sobre o tema, no julgamento do Recurso Extraordinário (RE) 852475, com repercussão geral reconhecida (tema 897: prescritibilidade da pretensão de ressarcimento ao erário em face de agentes públicos por ato de improbidade administrativa) , o Plenário do Supremo Tribunal Federal (STF) , por maioria de votos, reconheceu a imprescritibilidade de ações de ressarcimento de danos ao erário decorrentes de ato doloso de improbidade administrativa. O caso representativo da controvérsia foi o RE 852475, julgado na Sessão de 8/8/2018, cujo redator do acórdão foi o Ministro Edson Fachin, conforme publicação de seu teor em 25/3/2019 no Diário da Justiça Eletrônico nº 58.
33.11. Ademais, há repercussão geral reconhecida, mas ainda pendente de julgamento pelo STF especificamente quanto à prescritibilidade ou não da pretensão de ressarcimento ao erário fundada em decisão de Tribunal de Contas (tema 899) . Nesse contexto, enquanto não sobrevier julgado da Suprema Corte que limite a atuação do controle externo na persecução do ressarcimento ao erário, inclusive pela via da tomada de contas especial, deve prevalecer a orientação consignada na Súmula TCU 282, qual seja: as ações de ressarcimento movidas pelo Estado contra os agentes causadores de danos ao erário são imprescritíveis.
33.12. Por derradeiro, julgado recente deste Tribunal também se posicionou no seguinte sentido (com destaques inseridos) :
Acórdão 1267/2019-TCU-Plenário | Relator: Ministro Aroldo Cedraz
'A suspensão pelo STF das demandas nas quais esteja em questão a prescritibilidade da pretensão de ressarcimento ao erário com base em decisão de tribunal de contas (RE 636.886/STF) alcança tão somente a fase judicial de cobrança do título extrajudicial, não atingindo os processos de controle externo em trâmite. Até julgamento definitivo em contrário pelo STF, permanece o entendimento do TCU acerca da imprescritibilidade das pretensões de ressarcimento decorrentes de tomadas de contas especiais.'
33.13. Ante o exposto, não se vislumbra plausível o pedido da defesa para arquivar os presentes autos com base no instituto da prescrição administrativa, haja vista que a pretensão do TCU de buscar o ressarcimento de dano causado ao erário é imprescritível.
Argumentação de defesa
33.14. Ao assegurar a importância da notificação do interessado a respeito do resultado final de um processo de contas, no presente caso, a defesa aduz que o Incra, ao finalizar a TCE, simplesmente encaminhou o processo a esta Corte de Contas sem que o Sr. José Heder Benatti tomasse conhecimento e/ou fosse dada a oportunidade de se manifestar, configurando-se, dessa forma, a ampla falta de respeito aos direitos e garantias constitucionais do contraditório e da ampla defesa relacionados aos processos administrativos, conforme preconiza o art. 5º, inciso LV, da Constituição Federal de 1988.
33.15. Ademais, antes de proferir qualquer decisão sancionatória a interessados, os arts. 26 e 28 da Lei de Processo Administrativo Federal impõem ao órgão a realização de notificação no sentido de assegurar o cumprimento de todas as garantias já mencionadas.
33.16. Assim, a defesa pugna pela nulidade do respectivo processo administrativo de TCE instaurado pelo Incra com efeitos ex tunc, ante a ausência de notificação do responsável acerca da conclusão do processo TCE-54100.000184/2016-84-INCRA, e, consequentemente, requer a extinção deste feito autuado pelo Tribunal.
Análise
33.17. Em suma, a tese argumentativa alega que houve o cerceamento de defesa, já que não teria ocorrido a imprescindível notificação acerca das conclusões obtidas na fase interna da tomada de contas especial, quando o processo ainda tramitava no âmbito do Incra, em seu prejuízo e em desobediência ao contraditório e á ampla defesa de ordem constitucional e previsto na Lei 9.784/1999.
33.18. De pronto, conforme consignado pelo tomador no Relatório de Tomada de Contas Especial (peça 1, p. 218-221) , a despeito de devidamente notificado pelo Incra sobre a instauração da TCE, por meio do Ofício CTCE/Nº 002/2016 (peça 1, p. 28-29) , bem como acerca das irregularidades constatadas com a ocorrência de dano ao erário para a apresentação de justificativas ou devolução dos recursos impugnados, mediante o Ofício CTCE/Nº 008/2016 (peça 1, p. 30-31) , o Sr. José Heder Benatti manteve-se inerte, conforme consignado pelo tomador no Relatório de Tomada de Contas Especial (peça 1, p. 218-221) . Cabe ressaltar que ambos os expedientes foram recebidos pelo próprio responsável.
33.19. Não obstante, perscrutando os autos, observa-se, ainda, que o Sr. José Heder Benatti apresentou resposta ao Ofício CTCE/Nº 008/2016 a título de esclarecimentos e defesa relacionados aos fatos irregulares detectados na fase interna subscrito pelo próprio responsável (peça 5, p. 99-118) .
33.20. Verifica-se, portanto, que não assiste razão o argumento apresentado pela defesa, uma vez que ao responsável foi conferido o direito ao contraditório e à ampla defesa ainda na fase interna no âmbito do órgão instaurador. A notificação final acerca da conclusão dos trabalhos da fase interna não encontra amparo nas normas adstritas a processos de tomada de contas especial.
33.21. Não bastasse isso, de acordo com o entendimento desta Corte de Contas, cabe esclarecer que na fase interna da TCE ainda não se tem propriamente um processo, mas sim mero procedimento de controle, já que ainda não se estabeleceu um litígio. Nessa fase inicial, embora haja a previsão de notificação para que o responsável traga aos autos os documentos que entenda úteis para o esclarecimento da situação, ainda que esta notificação ou citação não tenha sido realizada, isso, de per si, não invalida os atos processuais adotados no âmbito da Corte de Contas.
33.22. Isso ocorre porque o momento próprio para a defesa do responsável é a fase externa da TCE, que ocorre no âmbito dos Tribunais de Contas. É nessa segunda fase que devem ser observados os princípios constitucionais da ampla defesa e do contraditório, com a rigorosa observância do devido processo legal consubstanciado na Lei 8.443, de 16 de julho de 1992, e demais normas pertinentes.
33.23. No caso, os princípios constitucionais do contraditório e da ampla defesa se concretizaram com a citação válida pelo TCU, com a devida apreciação das alegações de defesa aduzidas pelo responsável e com a oportunidade de interpor recursos, ocasiões em o ex-gestor pode refutar as acusações contra ele formuladas.
33.24. Neste sentido é a jurisprudência desta Corte, conforme os Acórdão 2016/2018-TCU-Segunda Câmara, da relatoria do Ministro Aroldo Cedraz; 653/2017-TCU-Segunda Câmara, da relatoria do Ministro Augusto Nardes; 4938/2016-TCU-Primeira Câmara, da relatoria do Ministro Bruno Dantas; 3.487/2010-TCU- Primeira Câmara, da relatoria do Ministro Walton Alencar Rodrigues; dentre outros. 
Argumentação de defesa
33.25. Apesar das irregularidades apontadas pelo Acórdão 2323/2019-TCU-Segunda Câmara, a defesa sustenta que não há qualquer comprovação que desabone a lisura e probidade do Sr. José Heder Benatti na gestão do órgão que representava à época dos fatos, haja vista que o ato de convalidação relacionado à prorrogação do prazo do convênio, consoante a disciplina do art. 55 da Lei 9.784/1999, não acarretou lesão ao interesse público, nem prejuízo a terceiros.
33.26. Ressalta que o então gestor demonstrou responsabilidade e diligência, pois encaminhou o requerimento de prorrogação de prazo do ajuste em tempo hábil, o qual, no entanto, não foi providenciado pelo Incra. Reforça seu argumento com fundamento no Acórdão 1131/2009-TCU-Plenário, que reconheceu a validade da convalidação nesses casos quando o atraso decorreu de omissão da entidade concedente, assim como colaciona a lição de Celso Antônio Bandeira de Mello sobre o tema.
33.27. O próprio termo aditivo do convênio previu a convalidação dos atos praticados desde o período de encerramento da vigência até o momento do ajuste de prorrogação, de modo que o termo pactuado original e o seu aditivo passam a formar um instrumento único, operando-se, dessa forma, a convalidação.
33.28. Com fundamento no Decreto 6.170/2007 e na Portaria Interministerial 507/2011, aplicáveis aos ajustes celebrados pela União de uma forma geral, ainda que a licitação tenha sido considerada nula, a defesa aponta que inexiste nulidade do próprio convênio, haja vista a autonomia dos institutos jurídicos (convênio e contrato) . A restrição legal está relacionada ao prazo máximo para a prorrogação dos convênios, com fulcro no entendimento do Acórdão 84/2005-TCU-Plenário.
33.29. Em relação à validade do contrato firmado com a Tecnomapas Ltda. para a execução do objeto, dentre as causas de nulidade previstas no art. 7º, § 6º, da Lei 8.666/1993, inexiste no rol a previsão legal atribuída à irregularidade ou nulidade de convênio como tal. A licitação ocorreu de acordo com as normas e com critérios objetivos e rigorosos, e o que não se admite é a execução de serviços sem cobertura contratual e sem o respectivo empenho. Tanto é que precedentes desta Corte de Contas aludem à impossibilidade de prorrogação contratual de instrumento já vencido, o que não ocorreu no presente caso. Ademais, a defesa traz o seguinte entendimento:
'No âmbito estadual, o Tribunal de Contas do Estado do Pará (TCE-PA) entende que o art. 79, § 5 o da Lei 8.666/93 aplica-se, por analogia, para o caso dos convênios (Resolução TCE-PA 16782, Pub. DOE 30-10-2003) . Portanto, qualquer situação que impeça, paralise ou suste a execução do cronograma do convênio implica sua prorrogação automática, por igual período, desde que já tenha ocorrido algum repasse de recurso para a execução do convênio (Doc. 5) .
Assim, no caso in tela, houve a solicitação de prorrogação do prazo de vigência (ressaltando que a dificuldade do cumprimento do cronograma ocorreu devido à realização de mais de um processo licitatório) (Doc. 1) , e a não resposta do convenente dentro prazo previsto caracterizou-se situação que impediu a execução do cronograma do convênio, implicando, portanto, sua automática prorrogação nos termos do citado comando normativo, até que o convenente decidisse por sua prorrogação ou não.
Resumindo a situação jurídica e factual, um contrato regularmente licitado somente encontra nulidade quando prevista em lei. Caso o convenente houvesse decidido não prorrogar o convênio, a única consequência deste ato para o contrato regularmente licitado seria a eventual necessidade de se promover um reforço orçamentário (seja com recurso do estado ou de outra fonte) .'
33.30. Por derradeiro, assevera que não houve qualquer ilegalidade que leve à nulidade do convênio ou do contrato, porquanto todas as medidas possíveis foram adotadas pelo responsável para que a execução fosse realizada em tempo hábil e a prorrogação ocorresse dentro do prazo regular.
Análise
33.31. Consoante os ditames previstos na Instrução Normativa - TCU 71/2012, a tomada de contas especial é um processo administrativo devidamente formalizado, com rito próprio, para apurar responsabilidade por ocorrência de dano à administração pública federal, com apuração de fatos, quantificação do dano e identificação dos responsáveis, e obter o respectivo ressarcimento, conforme preconiza o art. 2º, caput, da IN/TCU 71/2012.
33.32. De posse dos documentos colacionados em atendimento ao solicitado em sede de diligência realizada em um primeiro momento, após as considerações técnicas acerca da apuração dos fatos, identificação dos responsáveis e quantificação do dano para fins de ressarcimento, a análise empreendida pela unidade técnica deste Tribunal concluiu que não houve a comprovação da boa e regular aplicação dos recursos federais envolvidos no ajuste ocasionada pelo pagamento à empresa Tecnomapas Ltda. do valor integral dos serviços previstos no Contrato 007/2009, sem que os serviços tenham sido efetivamente concluídos pela empresa, no montante de original de R$ 4.500.000,00.
33.33. É dizer que, no caso vertente, não se vislumbra a apuração e julgamento de irregularidades ou ilegalidades graves eventualmente ocorridas que não configuraram prejuízo aos cofres públicos federais em alguma medida, tampouco o responsável fora citado ou questionado em sede de audiência com esses contornos pelo Tribunal.
33.34. Ainda que passíveis de discussão os aspectos legais adstritos à prorrogação e à convalidação apontadas pela tese de defesa, observa-se, no entanto, que o dano aos cofres públicos perseguido nestes autos e objeto de citação do responsável não guarda qualquer relação com esses atos administrativos.
Argumentação de defesa
33.35. Sobre o cumprimento do objeto conveniado, após tecer considerações acerca do contexto histórico do caos fundiário paraense e das dificuldades encontradas pelo Iterpa e os esforços empreendidos para superar os entraves encontrados durante a execução das atividades, sobretudo diante da precariedade cadastral e documental das terras cadastradas pelo Incra (peça 34, p. 9-15) , a defesa traz os seguintes fatos e justificativas considerados relevantes a seguir delineados.
33.36. Para a realização dos trabalhos no período estabelecido, foi estruturada uma equipe formada com 166 profissionais de várias áreas de atuação e com prazo definido para cada atividade prevista no plano de trabalho com o objetivo de concluir os serviços de levantamento, organização e disponibilização do acervo fundiário do estado do Pará.
33.37. No decorrer dos trabalhos, constatou-se que existiam 52.000 processos fundiários no Iterpa além dos 130 processos previstos inicialmente no edital, ou seja, havia um subdimensionamento do acervo documental, e, em razão disso, foram realizados aditamentos do convênio e do contrato.
33.38. Considerando a quantidade razoável de processos, o estado dos títulos antigos ou sem adequada conservação e a necessidade de um cuidado maior para realizar as atividades, foi necessário ampliar a equipe de trabalho para realizar a desmontagem dos processos, análise prévia, recuperação, fotocópia, digitalização, montagem e, considerando a diversidade da documentação encontrada, exame mais detalhado para extração e cadastro dos dados, o que também aconteceu em relação ao geoprocessamento.
33.39. Diante disso, a empresa Tecnomapas Ltda. pleiteou o aditamento contratual para acrescer 25% do valor inicialmente pactuado, com os seguintes contornos:
'A empresa solicitou e justificou o pedido de aditamento de 25% no OF A/P Nº 010/2010/TECNOMAPAS, datado de 04 de agosto de 2010.
As justificativas das solicitações estão baseadas no fato de que o montante de documentos que seriam digitalizados, lançados e sistematizados para a criação do banco de dados fundiários previsto no Edital estava muito aquém do que realmente foi encontrado nos arquivos dos institutos.
 (..) 
Todos os pedidos de prorrogação de prazo de vigência do convênio foram pedidos para assegurar a efetiva prestação de serviços de digitalização do acervo documental objeto do convênio, cujo contrato de terceirização realizado pelo ITERPA estipulou um prazo de execução de 15 meses e com previsão para a entrega total dos serviços somente em 15 de novembro de 2010.
Mesmo assim, houve a necessidade de se ampliar o prazo de finalização dos serviços e produtos devido às dificuldades em realizar as atividades conforme descrito e fundamentado alhures.
Com a prorrogação do prazo de vigência do Convênio entre ITERPA e INCRA e do Contrato entre ITERPA e Tecnomapas, foi aprovado também o aditivo no valor de R$ 800.000,00 (oitocentos mil reais) face o aumento da demanda.' (Doc. 6) 
33.40. Até outubro de 2010, os processos e as folhas escaneados estavam com 50,60% e 41,96% executados, respectivamente. Naquele momento, o relatório apresentado pela empresa contratada que subsidiou a prorrogação demonstrou a seguinte situação contratual:
Tabela 2 - Execução do objeto
	Serviços realizados
	Situação

	Implantação do banco de dados corporativo
	Concluída

	Implantação da base cartográfica estadual
	Concluída

	Digitalização, lançamento e sistematização dos acervos fundiários estadual e federal do Pará
	Em andamento

	Instalação de equipamentos, rede, software, segurança e internet
	Concluída

	Disponibilização das informações fundiárias
	Em finalização

	Treinamento do pessoal técnico
	Em andamento

	Apoio à gestão operacional
	Em andamento

	Suporte técnico
	Em andamento

	Fonte: alegações de defesa (peça 34, p. 35-36) .

33.41. Por fim, a defesa argumenta que o fato de o convênio não ter finalizado até o término da gestão do Sr. José Heder Benatti não deve recair sobre ele a responsabilidade, uma vez que a continuidade coube ao sucessor a partir de janeiro de 2011, o qual, inclusive, realizou pedidos de aditamento contratual, não havendo, dessa forma, qualquer justificativa para atribuir a este responsável a liquidação sem a entrega do objeto em sua completude:
'Além do mais, o Defendente adverte que foram feitas diversas prestações de contas parciais, e tendo a última sendo encaminhada em agosto de 2010 ao INCRA.
Por fim, resta claro que o Contrato foi gerido e executado nos moldes da legislação pátria, não havendo indício nenhum para se levantar qualquer prática realizada pelo Defendente que pudesse dilapidar o patrimônio público.'
33.42. Sobre a regularidade financeira do contrato, a tese argumentativa assegura que todos os pagamentos somente foram realizados em favor da empresa Tecnomapas Ltda. após a análise e a aprovação da comissão de fiscalização e acompanhamento em relação aos trabalhos desenvolvidos e os produtos entregues com os respectivos relatórios, conforme documentos colacionados (peças 37 e 41) .
33.43. Na gestão do Sr. José Heder Benatti, os pagamentos ocorreram entre 15/10/2009 e 10/12/2010 e de forma proporcional à execução dos serviços, nos termos demonstrados na Tabela 2 acima, e não se referiram à execução integral do objeto, justamente porque, para isso, o ajuste foi prorrogado e firmado o aditivo de R$ 800.000,00 para a conclusão dos trabalhos e entrega da parte que ainda não havia sido finalizada.
Análise
33.44. Os argumentos apresentados pela defesa do Sr. José Heder Benatti não merecem prosperar, porquanto se mostram insuficientes para afastar integralmente as irregularidades a ele atribuídas quando da gestão dos recursos repassados por força do Convênio CRT/PA 10000/2008 (Siafi 626348) sob sua responsabilidade à frente do Iterpa, pelas razões fáticas e jurídicas a seguir demonstradas.
33.45. Em síntese, a tese argumentativa limita-se a relatar que tudo ocorreu conforme o previsto nos termos contratuais durante a gestão do responsável, até o final de 2010. As atividades estavam sendo desenvolvidas a contento pela empresa contratada, apesar das dificuldades e limitações encontradas. Os pagamentos foram realizados de forma regular e proporcional ao que foi executado, após a análise e aprovação da comissão responsável para tanto. E a execução do objeto estava em andamento quando do término de sua gestão, cabendo, portanto, a continuidade ao sucessor.
33.46. Não obstante, em uma análise mais detida acerca dos contornos fáticos atribuídos ao Sr. José Heder Benatti, levando em conta os fatos apurados durante a fase interna no âmbito do Incra e os respectivos elementos comprobatórios coligidos, observa-se que, durante o tempo em que esteve à frente da gestão do Iterpa e, em razão disso, responsável pelo gerenciamento do ajuste em testilha, várias irregularidades foram constatadas e, em grande medida, comprometeram a conclusão do objeto pactuado e, consequentemente, a demonstração da boa e regular aplicação dos recursos públicos envolvidos.
33.47. Conforme se extrai do relatório da Auditoria Geral do Estado (peça 4, p. 80-90) , após a realização de processo licitatório, o Iterpa firmou o Contrato 007/2009 com a empresa Tecnomapas Ltda. (CNPJ: 01.544.328/0001-31) , em 10/9/2009, para executar o objeto pactuado com o Incra no prazo de quinze meses, no valor total de R$ 5.499.331,19 (peça 3, p. 52-60) , cujo montante foi integralmente faturado e pago após quinze medições realizadas entre 15/10/2009 e 10/12/2010 (peça 4, p. 54) .
33.48. Em relatório de 29/4/2013, o parecer técnico do Incra identificara as seguintes irregularidades nos serviços prestados pela empresa Tecnomapas Ltda. (peça 1, p. 113-128) :
'1. O banco de dados corporativo do SIGLO nunca foi implantado na Sede do Incra em Brasília, como prevê o edital de licitações;
2. A TECNOMAPAS não entregou ao INCRA as bases de imagens e cartas, conforme afirma no ITEM 03 de seu relatório e ainda, não disponibilizou o Modelo Digital de Elevação (SRTM) ;
3. A TECNOMAPAS não executou a digitação de TODOS os dados digitalizados;
4. O Portal Fundiário (http://sigloiterpa.pa.gov.br/portal/) foi criado, mas sem informação nenhuma, não está operacional;
5. Não foram executados os treinamentos em serviço dos funcionários do INCRA, até mesmo porque o Sistema nunca entrou em operação neste Órgão;
6. A TECNOMAPAS, divergente do que afirma em seu relatório, até a presente data não entregou ao INCRA a documentação, código fonte e licença de uso do sistema;
7. Até a presente data não foi apresentado ao INCRA nenhum analista de suporte, conforme afirma a Empresa;
8. Apesar de ser afirmado pela Empresa TECNOMAPAS no ITEM 14 que 'No dia 14/12/12 ... Foi realizado também a validação, testes e aceitação', venho repudiar e esclarecer que o INCRA em nenhum momento validou ou aceitou o SIGLO da forma como está posto, muito pelo contrário, nesse período de trabalho, de 10 a 14/12/2012, foram apontados vários problemas a respeito do sistema;
9. Em adição a tudo o que foi dito, foram capturadas algumas telas do sistema [que evidenciam vários tipos de falha no acesso aos dados].'
33.49. Em resposta à diligência deste Tribunal realizada em 2018, o Iterpa informou que os serviços contratados 'não foram executados a contento', que o 'sistema SIGLO não se encontra funcional e nem alimentado' e que a entidade expediu notificação extrajudicial à empresa informando que os serviços objeto do contrato 'não foram integralmente cumpridos, embora o pagamento da última parcela do valor total pactuado tenha sido efetuado em 10 de dezembro de 2010'.
33.50. Das constatações acima elencadas, verifica-se que os argumentos no sentido de que as implantações do banco de dados corporativo e da base cartográfica estadual foram concluídas não merecem guarida, visto que já em 2013 não houve a entrada em operação, a validação e a aceitação do sistema SIGLO. Além disso, a defesa, por outro lado, não trouxe quaisquer elementos que, de fato, comprovassem suas alegações, em contrário ao que foi constatado na apuração da fase interna.
33.51. De fato, como alegado, por meio da Portaria 0693, de 21/9/2009, o presidente do Iterpa designou comissão para desempenhar 'as funções de acompanhar e fiscalizar a execução do Contrato, anotando em registro próprio todas as ocorrências relacionadas com a execução e determinando o que for necessário à regularização das faltas ou defeitos observados e demais atribuições correlatas'.
33.52. No entanto, o relatório final expedido pela comissão de sindicância assim consignou (peça 2, p. 14-33) :
'Pelo que se pôde apurar, não havia critérios técnicos para aferir a produtividade. Os membros consultados e consequentemente o diretor simplesmente formalizavam atos preliminares exigidos para a liquidação financeira das parcelas.
Em relação ao atesto nas notas fiscais, há de se ressaltar que por ocasião do pagamento da segunda parcela, a presidente da comissão encaminhou nota fiscal para atesto pelo diretor técnico, tendo este devolvido com alegação que a competência seria da Comissão, segundo orientação da Diretoria Financeira.
Ressalta-se, no entanto, que no pagamento da primeira parcela a aprovação e atesto foram efetivados pelo diretor técnico, sem qualquer consulta ou manifestação da comissão de fiscalização, conforme cópias de fls. 188/189, extraídas dos autos do processo 2009/371986.
A partir da negativa do diretor técnico em atestar as notas fiscais, a presidente da Comissão passou a encaminhá-las ao servidor Edmilson para que fossem atestadas. O encaminhamento e o atesto eram equivocados, uma vez que não competia individualmente a membro da comissão praticar o ato.
No mais, segundo se extrai dos autos investigados e dos depoimentos, posteriormente ao pagamento da quarta parcela, na prática, a comissão se desmobilizou totalmente. Não houve mais reuniões periódicas, e nem os membros eram mobilizados para atos efetivos de fiscalização. Somente o membro Edmilson se manifestava em algumas ocasiões.
O presidente da Comissão, por ocasião de alguns pedidos de pagamento de parcelas, limitava-se a receber o relatório da empresa contratada e encaminhar ao diretor técnico, que aprovava e por sua vez o encaminhava à diretoria financeira para pagamento.
A diretoria financeira solicitava o atesto nas notas fiscais, em algumas oportunidades ao presidente da comissão, caso dos pagamentos da quinta e da sexta parcelas. Na nota fiscal da quinta parcela o próprio presidente da comissão atestou a nota fiscal, enquanto na sexta a nota fiscal foi atestada pelo membro Edmilson. Esta prática se repetiu em vários pagamentos subsequentes.
Anotamos, por oportuno, que o servidor Edmilson comunicou para a administração sua atuação individual como fiscal do contrato, em razão da desmobilização da comissão, e em consequência do serviço ser efetuado na maior parte nas dependências de sua coordenadoria, de forma que as circunstâncias acabavam por lhe imputar indevidamente a responsabilidade da análise do cumprimento do cronograma e a habilitação para os pagamentos.'
33.53. A desordem na atestação das notas fiscais - ato que comprova a liquidação regular da despesa - decorreu de omissão do então presidente do Iterpa, a quem competia zelar pela correta execução do contrato e, por consequência, do convênio celebrado com o Incra.
33.54. Os membros da comissão atuavam por delegação do presidente do ITERPA, incumbindo a este supervisionar seus atos para verificar o correto exercício dos poderes delegados. Segundo ampla jurisprudência deste TCU, 'a delegação de competência não implica delegação de responsabilidade, competindo ao delegante a fiscalização dos atos de seus subordinados, especialmente em situações nas quais, pela importância do objeto e pela materialidade dos recursos envolvidos, a necessidade de supervisão não pode ser subestimada', consoante o entendimento do Acórdão 2457/2017-TCU-Plenário, da relatoria do Ministro José Múcio Monteiro, e do Acórdão 170/2018-TCU-Plenário, da relatoria do Ministro Benjamin Zymler, dentre outros.
33.55. A reforçar a exclusiva responsabilidade do ex-presidente do Iterpa pelos pagamentos sem a correspondente contraprestação de serviços, o relatório de peça 3, p. 71-81, registrou que, no pagamento da terceira parcela do contrato, a presidente da comissão de fiscalização e acompanhamento demandou nos seguintes termos o então presidente do Iterpa: 'Considerando que o montante de processos digitalizados no mês de novembro (2.395) não representa nem 10% do total de processos a serem digitalizados (cerca de 180.000) , ainda que não haja quantitativo no cronograma apresentado pela empresa Tecnomapas, solicito manifestação de V. Sa. quanto ao pagamento do valor integral da nota fiscal de 02'. Seguiu-se então esta resposta do senhor José Heder Benatti: 'Por se tratar de início de trabalho e todos os esforços realizados pela empresa, equipamentos e pessoal, para cumprimento das metas, e para assegurar o bom andamento da digitalização, autorizo o pagamento da nota fiscal de 02'.
33.56. É cediço que os gestores devem fornecer todas as provas da regular aplicação dos recursos, sob suas responsabilidades nos termos pactuados no respectivo instrumento de repasse, em conformidade com os normativos vigentes e reiterada jurisprudência do TCU. Contudo, os relatórios das atividades e serviços realizados referentes à execução dos serviços colacionados pela defesa são genéricos e pró-forma e sequer descrevem de maneira detalhada os itens que foram medidos, faturados e pagos.
33.57. Nota-se, portanto, que nenhum dos quesitos supramencionados foram abordados e atacados pela defesa, que se restringiu a abordar a irregularidade atribuída ao responsável de forma genérica e sem trazer elementos robustos e capazes de esclarecer e afastar as irregularidades constatadas durante a execução do convênio na época em que esteve à frente do Iterpa e, nesta condição, foi responsável pelo pagamento indevido na ordem de R$ 5.499.311,19.
Argumentação de defesa
33.58. Após colacionar todos os documentos acerca do instrumento de repasse em testilha, por derradeiro, uma vez resguardado o direito à ampla defesa e ao contraditório tanto na fase interna quanto na fase externa, a defesa requer o julgamento regular das contas do Sr. José Heder Benatti, com o arquivamento do processo, com fulcro nos arts. 16, inciso I, e 19 da Lei 8.443/1992.
Análise
33.59. Ante a análise acima empreendida acerca de todos os pontos guerreados pela defesa, inexistindo elementos novos, tampouco provas robustas a elidir os fatos irregulares constatados, as alegações de defesa do Sr. José Heder Benatti devem ser rejeitadas e, consequentemente, suas contas julgadas irregulares com a condenação ao pagamento do prejuízo causado aos cofres públicos federais.
Responsável 2 (nome/CNPJ/função) : Tecnomapas Ltda., 01.544.328/0004-31, empresa contratada.
Irregularidade atribuída para fins de citação solidária com o Sr. José Heder Benatti: recebimento do valor integral do Contrato 007/2009, celebrado em 10/9/2009 com o ITERPA, que tinha por objeto 'levantar, digitalizar, lançar perímetro, armazenar em banco de dados e disponibilizar para consulta e atualização do acervo fundiário estadual e federal, do Estado do Pará', sem que a empresa tenha efetivamente concluído os serviços a que estava obrigada.
Elementos de responsabilização: matriz contida no Apêndice I desta instrução.
Das alegações de defesa apresentadas pela empresa Tecnomapas Ltda. (peças 45 e 47) , acompanhadas das respectivas análises.
Argumentação de defesa
35.1. Após demonstrar a tempestividade das alegações de defesa apresentadas e sintetizar os fatos irregulares atribuídos à responsável, preliminarmente, a tese argumentativa filia-se à impossibilidade de dupla punição ante a existência de ação judicial em trâmite na 2ª Vara da Seção Judiciária do Estado do Pará (processo 000670-76.2017.4.01.3900) .
35.2. O princípio no bis in idem proíbe que uma pessoa, parte, entidade seja processada, julgada e condenada mais de uma vez pela mesma conduta. Sua observância é obrigatória, uma vez que, mesmo não contemplado expressamente na Constituição Federal de 1988, está garantido no Pacto de São José da Costa Rica, do qual o Brasil é signatário, de modo que se aplica nos aspectos processuais e materiais.
35.3. Ao suportar seus argumentos com precedentes da Justiça Federal, o responsável assegura que (com ajustes de estilo) :
'Válido ponderar, Excelência, que atual conjuntura SEQUER é possível certificar a existência de quaisquer ilícitos em face da Contestante, a uma porque a empresa Tecnomapas reitera o pleno cumprimento de suas obrigações, irrestrito atendimento as disposições legais e, sobretudo, a execução à risca do pacto/convênio firmado e que é objeto da infundada discussão em comento.
Segundo porque de acordo com o exposto no presente tópico se encontra em curso ação Judicial proposta pelo MPF em face da Contestante e outros Requeridos no estado do Pará, processo este que atualmente está em fase instrutória, sendo que em cumprimento ao Princípio da Ampla Defesa e Contraditório, a Contestante logrará êxito em comprovar ausência de ilícito de sua parte, o que resultará em sua absolvição e conseguinte desobrigação de quaisquer devoluções, ressarcimentos, pagamentos ou ainda hipotética vedação de contratar com ao Poder Público, NÃO havendo, portanto, qualquer condenação em face da empresa Contestante sela acerca do objeto da ação judicial, como também no tocante tomada de contas em comento.'
35.4. Por último, a defesa entende como necessário o acolhimento da preliminar, com a consequente extinção deste feito ou, em caráter subsidiário, a suspensão da presente tomada de contas especial até o deslinde da supracitada demanda judicial em curso.
Análise
35.5. No entendimento desta Corte de Contas, a existência de processos no Poder Judiciário e no TCU com idêntico objeto não caracteriza repetição de sanção sobre mesmo fato - bis in idem - tampouco litispendência. No ordenamento jurídico brasileiro vigora o princípio da independência das instâncias, cuja essência diz respeito à possibilidade de ocorrer condenações simultâneas nas diferentes esferas jurídicas (cível, criminal e administrativa) . Eventual recolhimento do débito, em um ou outro processo, serve para comprovação de quitação e sana a dívida, nos termos do Acórdão 115/2018-TCU-Segunda Câmara, da relatoria da Ministra Ana Arraes.
35.6. Sobre esse tema, o Supremo Tribunal Federal tem apoiado a tese da independência entre as instâncias administrativa e penal, a teor dos Mandados de Segurança 26.969-DF e 25.880-DF, no que é acompanhado pelo Superior Tribunal de Justiça, no bojo dos Mandados de Segurança 7080-DF, MS 7138-DF e 7042-DF, corroborando, por extensão, o entendimento esposado por esta Corte de Contas.
35.7. De mais a mais, a sentença proferida pelo juízo cível, sob qualquer fundamento, não vincula a decisão administrativa proferida pelo TCU, em razão da sobredita independência das instâncias, salvo quando se tratar de sentença absolutória no juízo criminal fundada no reconhecimento da inexistência material do fato ou na negativa de autoria, os quais detêm o condão de impedir a responsabilização civil e administrativa do agente. É o que dispõe o Acórdão 6903/2018-TCU-Segunda Câmara, da relatoria da Ministra Ana Arraes, dentre outros precedentes no mesmo sentido.
35.8. Assim, a preliminar suscitada em nada reflete nos presentes autos, tampouco tem o condão paralisar o seu prosseguimento no mérito, considerando que a existência, por si só, de ação judicial em curso sobre os fatos passíveis de análise pelo TCU não gera relação de prejudicialidade a ensejar o sobrestamento dos autos nesta Corte até decisão judicial definitiva, pelos fundamentos epigrafados.
Argumentação de defesa
35.9. Sobre a prorrogação do convênio, segundo as alegações apresentadas, com fundamento no princípio da segurança jurídica e outros dele decorrente e na teoria do fato consumado com efeitos ex nunc, não se apresenta cabível neste instante suscitar possível ilegalidade do ato administrativo sem pensar na respectiva convalidação.
35.10. Assim, diante do contexto já descrito em relação ao que foi executado, nada mais salutar que declarar a regularidade de instrumentalidade dos atos jurídicos praticados na contratação avençada, além do que já fora concluído como fato superado e isento de irregularidades.
Análise
35.11. Como já delineado acima, consoante os ditames previstos na Instrução Normativa - TCU 71/2012, a tomada de contas especial é um processo administrativo devidamente formalizado, com rito próprio, para apurar responsabilidade por ocorrência de dano à administração pública federal, com apuração de fatos, quantificação do dano, identificação dos responsáveis, inclusive terceiros, e obter o respectivo ressarcimento, conforme preconiza o art. 2º, caput, da IN/TCU 71/2012.
35.12. Tomando como base todos os elementos coligidos na seara do órgão instaurador e de posse dos documentos colacionados em atendimento ao solicitado em sede de diligência realizada em um primeiro momento, a análise empreendida pela unidade técnica deste Tribunal concluiu que a Tecnomapas Ltda. havia recebido integralmente os valores públicos destinados à execução do ajuste em testilha sem que houvesse a correspondente contraprestação, nos termos constatados na fase interna.
35.13. É dizer que, no caso vertente, não se vislumbra a apuração e julgamento de irregularidades ou ilegalidades graves eventualmente ocorridas que não configuraram prejuízo aos cofres públicos federais em alguma medida, tampouco o responsável fora citado ou questionado em sede de audiência com esses contornos pelo Tribunal.
35.14. Ainda que passíveis de discussão os aspectos legais adstritos à prorrogação e à convalidação apontadas pela tese de defesa, observa-se, no entanto, que o dano aos cofres públicos perseguido nestes autos e objeto de citação do responsável não guarda qualquer relação com esses atos administrativos.
Argumentação de defesa
35.15. No mérito, não obstante os apontamentos descritos no parecer técnico do Incra (peça 1, p. 113-128) , as alegações não procedem. Inicialmente, a defesa destaca a importância e a relevância do papel e da atuação da empresa Tecnomapas Ltda. perante o mercado em que atua, assim como ressalta que, desde o início das apurações, colocou-se à disposição dos órgãos de controle e do Incra, do Iterpa e das secretarias estaduais para prestar esclarecimentos, apresentar documentos, participar de reuniões e, dessa forma, nunca se omitiu.
35.16. Após reunião realizada em 29/4/2013, na sede da Procuradoria da República do Pará, uma vez destacadas e pontuadas todas as questões de ordem técnica pelas equipes do Incra, do Iterpa e da Empresa de Tecnologia da Informação e Comunicação do Estado do Pará (Prodepa) , nos termos descritos na respectiva ata (peça 4, p. 92-102) , a Tecnomapas Ltda. apresentou resposta ao Ofício 50/13-MP/8ªPJ do Ministério Público com o esclarecimento da realidade dos fatos, à época, e, na ocasião desta defesa, rememora os argumentos e exposições demonstradas naquela ocasião relacionados aos seguintes pontos abordados (peça 45, p. 13-54) .
35.17. Junto ao Iterpa:
 digitalização de todo acervo, em detrimento dos quantitativos previstos no projeto básico;
 implantação do módulo de tramitação de processos;
 treinamento das funcionalidades do SIGLO em nível de administrador, usuários e técnicos de geo/cartografia;
 validação dos dados digitalizados e especializados em conjunto com os técnicos do Iterpa e Incra;
 correção e complementação dos dados digitalizados e especializados;
 solução das pendências e problemas que possam surgir após o treinamento e utilização do sistema;
 transferência de tecnologia para a equipe do Iterpa e Prodepa;
 entrega das documentações atualizadas do sistema;
 checklist das correções e novas funcionalidades para homologação;
 atualização das documentações e códigos-fonte.
 entrega dos metadados referente à construção da base estadual;
 interação e comunicação com a Base Fundiária do Iterpa;
 informações do projeto Radam Brasil;
 gride de coordenadas lotes colônias e sua metodologia de criação;
 validação de localização e sua confiabilidade;
 conclusão da digitalização e sistematização dos processos fundiários;
 validação das informações inseridas; e
 sistematização das informações digitalizadas dos talonários.
35.18. Junto ao Incra:
 análise qualitativa das informações;
 relatórios gerenciais avançados;
 navegador geográfico interativo;
 suporte técnico e apoio operacional;
 transferência de tecnologia;
 licenciamento dos aplicativos que integram a solução; e
 treinamentos.
35.19. Junto à Prodepa:
 documentação do sistema Siglo;
 base testes; e
 suporte técnico por profissionais capacitados.
35.20. Segundo defesa, todos os esclarecimentos delineados nos tópicos acima demonstram a existência de contradições relacionadas à apuração conduzida pelos órgãos envolvidos, tendo em vista que a Tecnomapas Ltda., na qualidade de empresa contratada, agiu em plena conformidade com o ordenamento jurídico e prestou todos os serviços e recebeu a contraprestação por isso, tão somente.
35.21. No bojo da tomada de contas especial que tramitou perante o Iterpa, apesar de o item 2 do relatório preliminar atestar a inexecução total do objeto contratado, o mesmo documento apontou a inexecução parcial, em consonância com os argumentos apontados perante o Ministério Público Estadual em procedimento administrativo de IC 001/2013/PJ junto à 8ª Promotoria de Justiça de Castanhal. Naquela oportunidade, restou demonstrado que o grande foco da parcialidade na execução se voltava à necessidade de melhorias e adaptações finais no sistema Siglo, exaurindo-se a discussão acerca dos quantitativos do acerco contratados e digitalizados pela contratada.
35.22. Isso foi ratificado pelo Superintendente Regional do Incra, por meio do Ofício 1630/2013/GAB, de 4/12/2013, também matéria discutida com os representantes dos ministérios públicos, quando das discussões acerca da celebração do termo de composição técnica em conclusão aos trabalhos.  Ressalta a defesa que, se à época o Iterpa fez a indicação dos detalhes pendentes de execução para conclusão dos trabalhos contratados, notadamente quanto ao Siglo, não ocorre possibilidade de manter entendimento, agora, em particular relatório preliminar de contas, pela inexecução total do contratado.
35.23. De acordo com os termos pactuados no Convênio 10000/2008, a execução dos trabalhos em tela limitava-se à Superintendência Regional do Incra em Belém, cujos quantitativos estimados eram de 130.000 folhas referentes a títulos emitidos naquela regional, conforme se infere do item 2.2 do projeto básico da contratação, e não 130.000 processos. Ademais, o quantitativo não abarcava as superintendências regionais em Marabá e Santarém. Já perante o Iterpa, o quantitativo estimado previsto era de 130.000,00 processos completos, que representava cerca de 5.200.000 folhas ou documentos.
'Para que se possa afirmar na digitalização, por parte da empresa Tecnomapas, dos quantitativos licitados e contratados, conforme acima alinhavado, basta realizar ligeira análise sobre o Relatório Final Sobre o Sistema SIGLO, de 08/03/2013, fls. 2545 do processo de contratação, onde constatou-se a existência de 130.666 processos digitalizados no sistema SIGLO, referente ao ITERPA.
Portanto, em que pese à existência de algumas incontinências de ordem técnica, apontadas no sistema SIGLO, matéria discutida em sede de Termo de Composição Técnica para o aceite final do contratado, HOUVE SIM a digitalização integral do licitado, inclusive superando os quantitativos inicialmente previstos no Projeto Básico.'
35.24. Sobre os quantitativos previstos, do item 4 do projeto básico e do objetivo contratual, depreende-se que o universo se restringia ao quantitativo aproximado mensurado pelo Iterpa e pelo Incra. A utilização de números aproximados, para efeito de valoração do serviço contratado, é permitida desde que a Administração Pública defina os critérios técnicos utilizados para a estimativa do montante licitado, cuja medida fora observada e demonstrada no bojo do respectivo projeto básico, como elemento necessário e suficiente para caracterizar os serviços, nos termos da lei, possibilitar a avaliação e definição dos métodos e prazo de execução.
'Portanto, em que pese ter constado o termo ' ... todo o acervo fundiário do Estado do Pará', este, por sua vez, deve ser interpretado à luz do contexto do Projeto Básico, que tem por finalidade detalhar o objeto do contrato, conforme dicção da Cláusula Primeira do Contrato 007/2009 - ITERPA.
Ademais, tanto o orçamento público previsto quanto a proposta financeira em cotação, atidos pela média de preço de mercado, realizada em momento anterior à publicação do ato convocatório para a execução do contratado, não dariam guarida a pretensão deduzida pelo ITERPA, consistente na digitalização de 'todo' o acervo do Estado do Pará.
A exemplo dos contratos administrativos, este também possui duas espécies de cláusulas contratuais, a saber, as Cláusulas Regulamentares e as Cláusulas Econômicas. Enquanto aquelas tratam do desempenho e diretrizes das atividades contratadas, estas, por sua vez, regulam a justa remuneração do particular contratado, primando, pela manutenção da equação econômico-financeira, existente na contratação.
Deste modo, a execução de qualquer atividade superveniente àquelas estimadas na contratação original, sem o devido aditamento contratual, estaria por transgredir toda a exegese normativa vigente, ferindo de morte qualquer equilíbrio econômico-financeiro, porventura existente.'
35.25. Nessa linha, o Presidente do Iterpa, à época, vislumbrou, inclusive, a necessidade de aditamento contratual referente ao acréscimo de 290.655 folhas do acervo do Incra em Belém e de 50.000 processos do acervo do Iterpa, com a inclusão do módulo original, não previsto na contratação original e não executado por falta de pagamento.
35.26. Sobre a entrega do sistema e transferência de tecnologia, de acordo com o Ofício Tecnomapas/PMO 181/2012, depreende-se que fora realizada em 2/5/2012, quando da assinatura do termo de entrega dos códigos-fonte e acessórios do sistema, assim como, em 20/4/2012, o presidente do Iterpa assinou o 'Termo de licença de uso, em caráter exclusivo, estrito e permanente, com a entrega e disponibilidade dos códigos - fonte e acessórios, respectivas liberdades e limites sobre a propriedade material e intelectual do software tipo 'proprietário' da contratada - licenciante'. Desse modo, segundo a defesa, não há qualquer restrição no uso do sistema Siglo, dado que dispõem do domínio da solução e sua customização para adaptação às necessidades que entenderem pertinentes.
35.27. A comissão de fiscalização instituída pelo Iterpa, no exercício de suas atribuições, acompanhou e atestou os trabalhos desempenhados em cada relatório de atividade entregue pela empresa, até porque se tratava de condicionante à realização dos pagamentos. Segundo a defesa, 'Nos relatórios apresentados pela Tecnomapas Ltda., excetuando-se os de número 01, 03, 22, 23, 24, 25 e 26, encontram-se dispostas a quantidade e natureza dos processos digitalizados, devidamente aferidas, atestadas e validadas pela Comissão de Fiscalização, nos termos do Art. 73, I, da Lei 8.666/93'.
35.28. Nesse sentido, não há que se falar em devolução de valores ou ressarcimento ao erário, uma vez que, de acordo com o entendimento pacífico dos tribunais, quando da efetiva prestação dos serviços à administração, é devido o pagamento ao contratado que os executou de boa-fé. Ademais, ao citar precedentes do Superior do Tribunal de Justiça e do TCU, a defesa afirma que nem mesmo o eventual efeito ético na conduta particular, instado em nulidade, pode ser invocado para expropriar bens de particulares por parte do Estado para ressarcimento os cofres públicos. Assim a defesa conclui que:
Portanto, tendo em vista ter restado comprovado que a empresa Contestante Tecnomapas agiu em plena conformidade ao ordenamento jurídico, tendo prestado os serviços pactuados e recebido a contraprestação correspondente a essa prestação de serviços, considerando ainda a ausência de ilícito por parte da empresa Contestante Tecnomapas, requer sejam recebidas e acolhidas as presentes alegações de defesa, no intuito de absolver e consequentemente desobrigar a Contestante de quaisquer devoluções, ressarcimentos, pagamentos ou ainda hipotética vedação de contratar com ao Poder Público nos autos da Tomada de Contas, sobretudo por inexistir qualquer condenação transitada em julgado em face da empresa Contestante acerca do presente objeto.
Análise 
35.29. No âmbito do Convênio CRT/PA 10000/2008 (Siafi 626348) , para bem executar as ações de desenvolvimento de serviços nas áreas de cadastro e cartografia, com o intercâmbio de dados, informações e produtos, disponibilização mútua de acervo e suporte tecnológico e operacional mútuo, conforme delineado no cronograma de execução do plano de trabalho (peça 1, p. 154-158) , o Incra (concedente) e o Iterpa (convenente) pactuaram três metas, desdobradas em etapas, da seguinte forma:
Tabela 3 - Metas e etapas conveniadas
	Meta
	Descrição
	Especificação

	1
	Diagnóstico e Avaliação
	Levantamento do acervo cartográfico e fundiário

			Organização da documentação para a microfilmagem e digitalização

	2
	Soluções
	Modelagem do banco de dados corporativo

			Instalação de banco de dados corporativo

			Implantação de base cartográfica estadual

			Microfilmagem, digitalização, lançamento e sistematização do acervo fundiário estadual

			Disponibilização das informações fundiárias

	3
	Transferência Tecnológica
	Workshhop conceitos e tecnologias do projeto

			Curso de operação da interface web do banco de dados

	Fonte: plano de trabalho (peça 1, p. 157) .

35.30. O Iterpa, por sua vez, firmou o Contrato 007/2009 com a empresa Tecnomapas Ltda. em 10/9/2009 (peça 3, p. 52-60) , no valor total de R$ 5.499.331,19, para que, no prazo de quinze meses a partir da assinatura do instrumento, fossem executados todos os serviços previstos no convênio. Em dezembro de 2010, a vigência foi prorrogada por mais seis meses.
35.31. Para se avaliar em que medida a empresa contratada contribuiu para a ocorrência do dano ao erário, deve-se perquirir os fatos relevantes e as irregularidades constatadas durante a apuração da fase interna e, assim, cotejá-los com os argumentos de defesa e demais informações existentes nestes autos.
35.32. Sob a ótica financeira, o montante contratado foi integralmente faturado e pago após quinze medições realizadas entre 15/10/2009 e 10/12/2010 com os seguintes contornos:
Tabela 4 - Pagamentos efetuados
	Atividades
	Valores pagos por período (R$) 
	Valor total (R$) 

		10/2009 a 5/2010
	6/2010 a 12/2010
	
	Implantação de um banco de dados corporativo
	149.277,52
	------------
	149.277,52

	Implantação de uma base cartográfica estadual
	499.475,94
	------------
	499.475,94

	Digitalização, lançamento e sistematização dos acervos fundiários federal e estadual do estado do Pará
	2.194.210,40
	177.908,95
	2.372.119,35

	Instalação de equipamentos, rede, software, segurança e internet
	237.738,29
	------------
	237.738,29

	Disponibilização das informações fundiárias
	515.137,96
	277.382,00
	792.519,96

	Treinamentos
	321.276,36
	198.433,55
	519.706,91

	Apoio à gestão operacional
	241.780,21
	211.099,56
	552.879,77

	Suporte técnico
	------------
	375.613,49
	375.613,49

	Total (R$) 
	4.258.893,68
	1.240.437,55
	5.499.331,23

	Fonte: relatório da comissão de fiscalização e acompanhamento (peça 4, p. 54) .

35.33. Das informações acima demonstradas, sob o aspecto quantitativo, observa-se que, até maio de 2010 (cerca de oito meses de vigência contratual) , a Tecnomapas Ltda. já havia recebido 77,44% do montante contratado e, para isso, supostamente executado integralmente os serviços de implantação do banco de dados corporativo e da base cartográfica e de instalação de equipamentos, rede, software, segurança e internet. As demais atividades já estariam ao menos com mais de 50% executadas, restando um resíduo de 22,66% dos valores contratados.
35.34. No âmbito da comissão de sindicância, o relatório final, expedido em 21/10/2013, consignou irregularidades voltadas à execução financeira que, por si só, colocam em cheque o tão propalado nexo causal entre os recursos repassados e valores desembolsados em consonância com o pactuado, no seguinte sentido (peça 4, p. 155-156) :
'A primeira parcela no valor bruto de R$1.223.276,90 se subdividia em valores vinculados a serviços especificamente discriminados e para execução durante o período de um mês.
Para a implantação de Banco de Dados Corporativo se destinava R$ 74.638,76; para implantação de Base Cartográfica Estadual a quantia de R$ 199.790,38 e para digitalização, lançamento e sistematização do acervo fundiário federal e estadual o valor de R$ 948.847,75.
A solicitação do pagamento da primeira fatura se deu em 01/10/2009, sendo encaminhado ao diretor técnico do Iterpa, acompanhado da nota fiscal. Nesta, a descrição dos serviços e respectivos valores que seriam devidos constam exatamente como previstos no cronograma.
Ainda em 28/09/2009 a empresa encaminhou à presidência do Iterpa o que seria o relatório inicial de atividades e dos serviços realizados. O relatório em questão não apresenta conteúdo algum de serviços executados na prática. Traz somente descrição de procedimentos e métodos que seriam utilizados nos serviços.
 (...) 
Por sua vez, o pagamento à contratada do valor líquido de R$ 1.070.367,30, descontados impostos e contribuições previdenciárias, foi autorizado pela diretoria do lterpa para o dia 15/10/2009. Portanto, o pagamento foi realizado vinte e dois dias após a autorização de execução dos serviços.
 (...) 
Ressalta-se que a descrição na nota fiscal contempla a execução dos três serviços previstos no cronograma para o primeiro período de um mês, com os respectivos valores. No entanto, extrai-se dos autos investigados que a descrição não expressava a realidade. O serviço inicialmente se concentrou somente na digitalização de processos no arquivo, ainda assim em proporção insatisfatória em relação ao montante previsto, conforme se pode inferir dos depoimentos dos servidores Edmilson Martins e Leila Peretti, responsáveis pelos setores envolvidos.'
35.35. Sob o olhar técnico, da cronologia dos fatos, observa-se que, apesar de desembolsado o montante integral do contrato em 10/12/2010 em favor da Tecnomapas Ltda., as constatações relatadas pelo Iterpa demonstram que, de fato, a empresa recebeu valores sem a correspondente contraprestação, visto que, em grande medida, foram constatadas diversas pendências que, em grande medida, comprometeram o recebimento e a validação dos objetos.
35.36. De acordo com as conclusões obtidas no Relatório de fiscalização e acompanhamento do contrato, emitido em 13/8/2012, pela comissão do Iterpa (peça 4, p. 17) :
'Na implantação da base cartográfica não se identificou a Base das Unidades de Conservação Federais e Estaduais e a Base das TI - Terras Indígenas do Estado do Pará, conforme estabelecido no Projeto Básico em seu item 5.2. Acreditamos que essas bases sejam de grande importância para o Incra e para o lterpa, pois essas informações servem de parâmetros para a analise dos processos de regularização fundiária.
Outro problema detectado é que a base cartográfica montada no projeto SIGLO não passou a ser utilizada como base padrão do ITERPA, é apenas de visualização do acervo que foi digitalizado e que possuíam coordenadas para espacialização. A Gerência de Cartografia e Georreferenciamento não consegue fazer a manutenção completa da base, ou seja, inserir, alterar e excluir, quando necessário, as informações cartográficas.
Ressalte-se que, já em dezembro de 2010 o projeto estava totalmente pago, apesar dos serviços não estarem concluídos e com a vigência prorrogada até junho/2011.
 (...) 
Considerando as várias tentativas em sanar os problemas que inviabilizam o funcionamento pleno e a continuidade do sistema SIGLO, conforme acima mencionados, a Comissão de Fiscalização e Acompanhamento do Contrato n 2007/2009 submete o assunto a análise, parecer e decisão superior quanto aos procedimentos que doravante deverão ser adotados.'
35.37. O relatório de cumprimento do objeto, expedido em 23/8/2012, pela comissão de fiscalização e acompanhamento do Iterpa, traz à baila inúmeras inconsistências técnicas em todas as atividades contratadas relacionadas à implantação do banco de dados corporativo e do software de informações geográficas; à implantação da base cartográfica; digitalização, lançamento e sistematização dos acervos fundiários estadual e federal do estado do Pará; à instalação de equipamentos, rede, software, segurança e internet, disponibilização das informações fundiárias, treinamentos, apoio à gestão operacional e suporte técnico (peça 4, p. 45-50) .
35.38. Não bastasse isso, no âmbito do Incra, as constatações também trazem à tona diversas irregularidades relacionadas diretamente aos serviços prestados pela Tecnomapas Ltda. que comprometeram sobremaneira o regular recebimento dos objetos, dado que guardaram relação com a não implantação do banco de dados corporativo, a não entrega das bases de imagem e cartas, a não disponibilização do modelo digital de elevação (SRTM) , a não entrega da documentação, do código fonte e da licença de uso do sistema, a não realização de treinamentos até porque o sistema nunca entrou em operação no Incra, consoante parecer técnico de 29/4/2013 (peça 1, p. 13-128) .
35.39. Os procedimentos relatados em sede de defesa foram realizados pela responsável, à época, a partir das inconsistências relatadas pelas partes envolvidas e, no entanto, não foram suficientes e resolutivos, ao final. Ademais, as funcionalidades e as telas do sistema, assim como a entrega das licenças, conforme assegurado pela defesa, sequer asseguram que, de fato, a base de dados e o sistema estavam implantados e em perfeito funcionamento, isso porque, em nenhum momento, houve a validação por parte do Iterpa e do Incra, pelo contrário.
35.40. Não se pode olvidar que a Tecnomapas Ltda. fora contratada para a realização dos serviços de desenvolvimento e implantação de solução para levantar, digitalizar, lançar e armazenar em banco de dados e disponibilizar para consulta e atualização do acervo fundiário estadual e federal do estado do Pará junto às unidades administrativas do Iterpa e do Incra.
35.41. Por fim, a tese da controvérsia técnica não solucionada é corroborada, inclusive, a partir das variadas reuniões encabeçadas pelos Ministérios Públicos Estadual e Federal, no sentido de tentar viabilizar a conclusão do objeto de tamanha relevância e importância para os órgãos fundiários do estado, por meio da celebração de um termo de composição técnica entre os órgãos envolvidos e a empresa Tecnomapas Ltda.
35.42. Naquela oportunidade, conforme se extrai das atas de reuniões conjuntas realizadas sobre o caso (peça 4, p. 71-78, 92-102 e 182-183, e peça 5, p. 19) , é possível constatar diversos inconsistências técnicas não solucionadas pela Tecnomapas Ltda. Da minuta do termo de composição técnica (peça 5, p. 20-27) , em especial, observa-se que as obrigações que seriam de responsabilidade da empresa contemplavam atividades que, apesar de mencionadas como complementares, demonstram a precariedade dos serviços prestados e integralmente recebidos e a necessidade de total refazimento dos serviços previstos desde o início.
35.43. A responsável em sua defesa descreve as ações empreendidas para a resolução das problemáticas apontadas e em toda a sua narrativa atribui como causa principal da celeuma instalada, à época, a imprecisão do quantitativo previsto para as digitalizações de processos e folhas com a abrangência do termo 'todo o acervo fundiário do Pará' para fins contratuais. Antes fosse apenas isso.
35.44. Não obstante, as inúmeras irregularidades encontradas pela fiscalização e acompanhamento não solucionadas se relacionaram com inconsistências técnicas e operacionais relacionais às implantações do banco de dados corporativo e da base cartográfica fundiária que, uma vez não solucionadas comprometeram todos os demais itens até então realizados sem qualquer serventia, ainda que parcialmente executados.
35.45. Destarte, ante o esposado, conclui-se que, de fato, a Tecnomapas Ltda., na qualidade de contratada pelo poder público, recebeu integralmente o valor previsto no Contrato 007/2009, celebrado em 10/9/2009 com o Iterpa, sem a correspondente contraprestação, uma vez que os serviços, além de parcialmente executados, não foram concluídos, assim como foram prestados de forma precária e não aproveitável. 
Argumentação de defesa
35.46. Após colacionar todos os documentos acerca do instrumento de repasse em testilha, por derradeiro, uma vez resguardado o direito à ampla defesa e ao contraditório tanto na fase interna quanto na fase externa, a Tecnomapas Ltda., por intermédio de seu representante legal, finaliza sua tese argumentativa com os seguintes pedidos, ipsis litteris:
a) Seja ACOLHIDA a PRELIMINAR arguida, com a consequente EXTINÇÃO DO FEITO de tomada de contas;
b) SUBSIDIARIAMENTE, ainda em sede de preliminar, sendo distinto o entendimento de Vossa Excelência, REQUER A SUSPENSÃO DO FEITO de tomada de contas, até o deslinde do Processo nº 0006790-76.2017.4.0l.3900, em trâmite perante a 2ª Vara da Seção Judiciária do Estado do Pará;
c) Na hipótese de ser ultrapassada a preliminar em tela, no mérito, tendo em vista ter restado comprovado que a empresa Contestante Tecnomapas agiu em plena conformidade ao ordenamento jurídico, tendo prestado os serviços pactuados e recebido a contraprestação correspondente a essa prestação de serviços, considerando ainda a ausência de ilícito por parte da empresa Contestante Tecnomapas, REQUER SEJAM RECEBIDAS E ACOLHIDAS AS PRESENTES ALEGAÇÕES DE DEFESA. NO INTUITO DE ABSOLVER E CONSEQUENTEMENTE DESOBRIGAR a Contestante de quaisquer devoluções, ressarcimentos, pagamentos ou ainda hipotética vedação de contratar com ao Poder Público nos autos da Tomada de Contas, sobretudo por inexistir qualquer condenação transitada em Julgado em face da empresa Contestante acerca do presente objeto;
d) Outrossim, considerando o grande volume de documentos a serem acostados as alegações de defesa, considerando ainda o intuito de permitir a ampla produção de prova e antendimento ao principio da ampla defesa e contraditório, a Contestante REQUER A JUNTADA DE MÍDIA (S) DIGITAUIS) , SENDO DVD (S) ROOM. no momento do protocolo das presentes alegações de defesa, razão pela qual PUGNA sejam a (s) referida (s) mídia (s) RECEBIDAS e ACOSTADAS aos presentes autos;
Análise
35.47. Ante a análise acima empreendida acerca de todos os pontos guerreados pela defesa, inexistindo elementos novos, tampouco provas robustas a elidir os fatos irregulares constatados, as alegações de defesa da empresa Tecnomapas Ltda. devem ser rejeitadas e, consequentemente, suas contas julgadas irregulares com a condenação ao pagamento do prejuízo causado aos cofres públicos federais em solidariedade com o agente público.
35.48. Com efeito, não merece guarida a extinção desta tomada de contas especial, tampouco a sua suspensão, uma vez que, conforme acima delineado, a existência, por si só, de ação judicial em curso sobre os fatos passíveis de análise pelo TCU não gera relação de prejudicialidade a ensejar a paralisia, ainda que momentânea, dos autos nesta Corte até decisão judicial definitiva, pelos fundamentos já positivados.
Realizados os exames acerca das alegações de defesa apresentadas pelos responsáveis, por derradeiro, no que se refere à ocorrência da prescrição da pretensão punitiva deste Tribunal, consoante o incidente de uniformização de jurisprudência deliberado no Acórdão 1441/2016-TCU-Plenário, da relatoria do Ministro Benjamin Zymler, aplica-se o prazo prescricional de dez anos previsto no art. 205 do Código Civil vigente, a contar da data de ocorrência do fato tido por irregular.
No presente caso, considera-se o ato irregular praticado em 16/6/2010, adotando-se como parâmetro a data do último pagamento indevido, conforme consignado na instrução preliminar para fins de citação (peça 22, p. 9) . Já o ato que ordenou a citação dos arrolados ocorreu em 2/4/2019, mediante o Acórdão 2323/2019-TCU-Segunda Câmara (peça 24) , antes, portanto, do transcurso de dez anos entre esse ato e os fatos impugnados.
Sendo assim, reconhecida a interrupção do prazo prescricional, conforme preconiza o art. 202, inciso I, do Código Civil vigente, inexiste no presente processo óbice ao exercício da ação punitiva por parte deste Tribunal.
Destarte, ante a análise acima dispendida, é medida que se impõe a rejeição das alegações de defesa apresentadas pelo Sr. José Heder Benatti e pela empresa Tecnomapas Ltda. e suas contas julgadas irregulares, condenando-os, solidariamente, ao pagamento do débito apurado, com a imposição de multa, ante a alta reprovabilidade da conduta dos responsáveis atentatória à accountability pública.
Por derradeiro, considerando que não há nos autos comprovação do cumprimento da determinação por parte do Iterpa no sentido de recolher imediatamente aos cofres federais o saldo remanescente de aplicações financeiras relativas ao Convênio CRT PA 10000/2008 existente na conta corrente nº 10.376-4, agência 1674-8 do Banco do Brasil, em atendimento à alínea 'c' do Acórdão 2323/2019-TCU-Segunda Câmara, cabe, ainda, a reiteração nesse sentido.
CONCLUSÃO
Em face da análise promovida, conclui-se que os atos praticados pelo Sr. José Heder Benatti e pela empresa Tecnomapas Ltda. configuraram dano aos cofres públicos federais, no montante original de R$ 4.500.000,00, devido à não comprovação da boa e regular aplicação dos recursos públicos federais repassados por força do Convênio CRT PA 10000/2008, ocasionada pelo pagamento do valor integral dos serviços previstos no Contrato 007/2009, sem a correspondente contraprestação, em total frustração aos objetivos do referido instrumento de repasse celebrado entre o Incra e o Iterpa.
A boa-fé dos responsáveis deve ser objetivamente analisada e provada no caso concreto, considerando-se a prática efetiva e as consequências de determinado ato à luz de um modelo de conduta comum do homem médio.
Ouvidos os responsáveis, foram apresentadas alegações de defesa improcedentes e incapazes de elidir as irregularidades cometidas, não sendo possível ser reconhecida a boa-fé dos referidos responsáveis. Relativamente a esse aspecto, o Plenário desta Casa sedimentou entendimento de que se tratando de processos atinentes ao exercício do controle financeiro da Administração Pública, tais como o que ora se examina, a boa-fé não pode ser presumida, devendo ser demonstrada e comprovada a partir dos elementos que integram os autos.
Ademais, ao examinar a responsabilidade da pessoa jurídica de direito privado, deve-se avaliar, em regra, a boa-fé da conduta de seus administradores, uma vez que os atos destes obrigam a pessoa jurídica, desde que exercidos nos limites dos poderes definidos no ato constitutivo da entidade.
No caso ora em exame, em se tratando de processos atinentes à observância da accountability pública, como condição imposta a uma entidade e ao agente público de demonstrar que administrou ou controlou os recursos a ela confiados em conformidade com os termos segundo os quais lhe foram entregues, a boa-fé não pode ser presumida, devendo ser demonstrada e comprovada a partir dos elementos que integram os autos, não sendo possível reconhecê-la, portanto.
Tal interpretação decorre da compreensão de que, relativamente à fiscalização dos gastos públicos, privilegia-se como princípio básico a inversão do ônus da prova, pois cabe ao gestor comprovar a boa aplicação dos dinheiros e valores públicos sob sua responsabilidade.
Destarte, desde logo, devem as contas do Sr. José Heder Benatti e da empresa Tecnomapas Ltda. ser julgadas irregulares, com fundamento nos arts. 1º, inciso I, 16, inciso III, alínea 'c', e § 2º, da Lei 8.443/1992 c/c os arts. 19 e 23, inciso III, da mesma Lei, e com os arts. 1º, inciso I, 209, inciso III e § 5º, 210 e 214, inciso III, do Regimento Interno deste Tribunal, procedendo-se às condenações em débito, com a aplicação da multa prevista no art. 57 da Lei 8.443/1992.
Sem embargos do expendido, cabe ainda reiterar a determinação ao Instituto de Terras do Pará para que recolha imediatamente aos cofres federais, por meio de guia de recolhimento da união (GRU) , unidade gestora 373030, gestão 37201 - Instituto Nacional de Colonização e Reforma Agrária, código de recolhimento 18836-0 (STN Restit. Recur. Convênio Exercício Anterior) , o saldo remanescente de aplicações financeiras relativas ao Convênio CRT/PA 10000/2008 existente na conta corrente nº 10.376-4, agência 1674-8 do Banco do Brasil, devendo, no prazo de quinze dias, comprovar a este Tribunal de Contas da União o recolhimento determinado, sob pena de aplicação da multa prevista no art. 58, § 1º, da Lei 8.443/1992, a qual prescinde de realização de prévia audiência, nos termos do art. 268, § 3º, do Regimento Interno/TCU.
Por último, observa-se que a análise contida na instrução preliminar da unidade técnica deste Tribunal (peça 22) , a qual fora adotada na íntegra pelo Acórdão 2323/2019-TCU-Segunda Câmara (peça 24) , concluiu pelo afastamento da responsabilidade do Instituto de Terras do Pará, do Sr. Valmir Gabriel Ortega e do Sr. Marcílio de Abreu Monteiro frente às irregularidades tratadas nestes autos, razão pela que se propõe a exclusão do rol de responsáveis destes autos.
PROPOSTA DE ENCAMINHAMENTO
Diante do exposto, submetem-se os autos à consideração superior, propondo ao Tribunal:
 excluir o Instituto de Terras do Pará (CNPJ: 05.089.495/0001-90) , o Sr. Valmir Gabriel Ortega (CPF: XXX.129.431-XX) e o Sr. Marcílio de Abreu Monteiro (CPF: XXX.947.872-XX) do rol de responsáveis desta tomada de contas especial;
 rejeitar as alegações de defesa apresentadas pelo Sr. José Heder Benatti (CPF: XXX.214.662-XX) e da empresa Tecnomapas Ltda. (CNPJ: 01.544.328/0001-31) ;
 com fundamento nos arts. 1º, inciso I, 16, inciso III, alínea 'c' e § 2º, da Lei 8.443/1992 c/c os arts. 19 e 23, inciso III, da mesma Lei, e com arts. 1º, inciso I, 209, inciso III e § 5º, 210 e 214, inciso III, do Regimento Interno deste Tribunal, que sejam julgadas irregulares as contas do Sr. José Heder Benatti (CPF: XXX.214.662-XX) , na condição de presidente do Instituto de Terras do Pará (gestão: 1º/1/2007 a 31/12/2010) , e a Tecnomapas Ltda. (CNPJ: 01.544.328/0001-31) , na qualidade de empresa contratada pelo poder público; e condená-los solidariamente ao pagamento das quantias a seguir especificadas, com a fixação do prazo de quinze dias, a contar da notificação, para comprovarem, perante o Tribunal (art. 214, inciso III, alínea 'a', do Regimento Interno) , o recolhimento da dívida aos cofres do Instituto Nacional de Colonização e Reforma Agrária, atualizada monetariamente e acrescida dos juros de mora, calculados a partir da data discriminada, até a data do recolhimento, na forma prevista na legislação em vigor;
	Valor original (R$) 
	Data da ocorrência

	1.223.276,90
	15/10/2009

	327.469,11
	2/12/2009

	664.933,62
	17/12/2009

	769.038,66
	23/12/2009

	398.508,73
	12/2/2010

	323.587,34
	11/3/2010

	276.039,68
	13/4/2010

	276.039,68
	10/5/2010

	241.106,28
	16/6/2010

Valor atualizado até 29/7/2019: R$ 7.763.693,70
 aplicar ao Sr. José Heder Benatti (CPF: XXX.214.662-XX) e à Tecnomapas Ltda. (CNPJ: 01.544.328/0001-31) , individualmente, a multa prevista no art. 57 da Lei 8.443/1992 c/c o art. 267 do Regimento Interno, com a fixação do prazo de quinze dias, a contar das notificações, para comprovarem, perante o Tribunal (art. 214, inciso III, alínea 'a', do Regimento Interno) , o recolhimento da dívida aos cofres do Tesouro Nacional, atualizada monetariamente desde a data do acórdão que vier a ser proferido até a do efetivo recolhimento, se for paga após o vencimento, na forma da legislação em vigor;
 autorizar, desde logo, nos termos do art. 28, inciso II, da Lei 8.443/1992, a cobrança judicial da dívida caso não atendidas as notificações;
 autorizar, caso solicitado, o pagamento da dívida do Sr. José Heder Benatti (CPF: XXX.214.662-XX) e da Tecnomapas Ltda. (CNPJ: 01.544.328/0001-31) em até 36 parcelas mensais e consecutivas, nos termos do art. 26 da Lei 8.443/1992 c/c o art. 217 do Regimento Interno, fixando-lhes o prazo de quinze dias, a contar do recebimento da notificação, para comprovarem perante o Tribunal o recolhimento da primeira parcela, e de trinta dias, a contar da parcela anterior, para comprovar o recolhimento das demais parcelas, devendo incidir sobre cada valor mensal, atualizado monetariamente, os juros de mora devidos, na forma prevista na legislação em vigor;
 alertar aos responsáveis que a falta de comprovação do recolhimento de qualquer parcela importará no vencimento antecipado do saldo devedor, nos termos do § 2º do art. 217 do Regimento Interno deste Tribunal;
 reiterar a determinação ao Instituto de Terras do Pará (Iterpa) para que recolha imediatamente aos cofres federais, por meio de guia de recolhimento da união (GRU) , unidade gestora 373030, gestão 37201 - Instituto Nacional de Colonização e Reforma Agrária, código de recolhimento 18836-0 (STN Restit. Recur. Convênio Exercício Anterior) , o saldo remanescente de aplicações financeiras relativas ao Convênio CRT/PA 10000/2008 existente na conta corrente nº 10.376-4, agência 1674-8 do Banco do Brasil, devendo, no prazo de quinze dias, comprovar a este Tribunal de Contas da União o recolhimento determinado, sob pena de aplicação da multa prevista no art. 58, § 1º, da Lei 8.443/1992, ao dirigente máximo do Iterpa, a qual prescinde de realização de prévia audiência, nos termos do art. 268, § 3º, do Regimento Interno/TCU;
 enviar cópia do acórdão que vier a ser proferido ao Instituto Nacional de Colonização e Reforma Agrária e aos responsáveis para ciência, informando que a deliberação, acompanhada do relatório e voto que a fundamentarem, estará disponível para consulta no endereço www.tcu.gov.br/acordaos, além de esclarecer que, caso requerido, o TCU poderá fornecer as correspondentes cópias, em mídia impressa, aos interessados e aos responsáveis arrolados nestes autos;
 encaminhar cópia da deliberação, bem como do relatório e do voto que a fundamentarem, ao Procurador-Chefe da Procuradoria da República no Estado do Pará, nos termos do § 3º do art. 16 da Lei 8.443/1992 c/c o § 7º do art. 209 do Regimento Interno do TCU, para adoção das medidas que entender cabíveis, informando-lhe que o inteiro teor da deliberação pode ser consultado no endereço www.tcu.gov.br/acordaos."
É o Relatório.

8.1. Alex Sandro Sarmento Ferreira (6.551-A/OAB-MT) e outros, representando Tecnomapas Ltda.  
8.2. João Daniel Macedo Sá (12989/OAB-PB), representando Jose Heder Benatti.

Subprocurador-Geral Paulo Soares Bugarin

TOMADA DE CONTAS ESPECIAL. CONVÊNIO CELEBRADO ENTRE O INSTITUTO NACIONAL DE COLONIZAÇÃO E REFORMA AGRÁRIA (INCRA) E O INSTITUTO DE TERRAS DO PARÁ (ITERPA) PARA A CRIAÇÃO DE SISTEMA DE GERENCIAMENTO DE BANCO DE DADOS PARA GERIR AS INFORMAÇÕES CARTOGRÁFICAS E FUNDIÁRIAS DO ESTADO DO PARÁ. PAGAMENTOS EFETUADOS SEM A CONTRAPRESTAÇÃO PELA EMPRESA CONTRATADA. CITAÇÃO. EXCLUSÃO, DA RELAÇÃO PROCESSUAL, DE PARTE DOS RESPONSÁVEIS. REJEIÇÃO DAS ALEGAÇÕES DE DEFESA DO ENTÃO PRESIDENTE DO ITERPA E DA EMPRESA CONTRATADA. CONTAS IRREGULARES. DÉBITO. MULTA. REITERAÇÃO DE DETERMINAÇÃO. COMUNICAÇÕES.

TOMADA DE CONTAS ESPECIAL (TCE)

Inicialmente, registro que atuo nos presentes autos desde o início de 2019, com o encerramento de meu mandato como Presidente desta Corte, quando assumi a relatoria dos processos que eram de responsabilidade do Ministro José Múcio Monteiro, nos termos do art. 152 do Regimento Interno do TCU. 
2. Trata-se de tomada de contas especial (TCE) referente ao Convênio CRT/PA 10000/2008 (Siafi 626348) , celebrado entre o Instituto Nacional de Colonização e Reforma Agrária (Incra) e o Instituto de Terras do Pará (Iterpa) . 
3. O objeto do acordo foi a cooperação entre os convenentes, com o estabelecimento de princípios básicos para disciplinar a conjunção de esforços e apoio técnico destinado ao desenvolvimento de serviços nas áreas de cadastro e cartografia, com o intercâmbio de dados, informações e produtos, disponibilização mútua de acervo e suporte tecnológico e operacional recíproco. Foram estabelecidas três metas:
a)  Diagnóstico e avaliação: levantamento do acervo cartográfico e fundiário e organização da documentação para a microfilmagem e digitalização;
b)  Soluções: modelagem e instalação de banco de dados corporativo; implantação de base cartográfica; microfilmagem, digitalização, lançamento e sistematização do acervo fundiário; e disponibilização das informações fundiárias, a partir de um sistema de gerenciamento de lotes rurais, denominado de "sistema Siglo"; e
c)  Transferência de tecnologia: realização de workshop (conceitos e tecnologias do projeto) e curso de operação da interface web do banco de dados.
4. Em outras palavras, a finalidade do Incra e do Iterpa ao celebrar o convênio era reunir, em um sistema informatizado de gerenciamento de banco de dados, as informações cartográficas e fundiárias do Estado do Pará. Além da própria concepção e criação do banco de dados e do sistema denominado Siglo, era necessário, por óbvio, que todo o acervo físico dos convenentes fosse organizado e convertido em arquivos digitais para sua inclusão no banco de dados e utilização por meio do software a ser concebido. Por fim, seria imprescindível que os servidores e colaboradores dos convenentes fossem capacitados para o uso da nova solução. 
5. O ajuste, que teve, a princípio, vigência de 20/6/2008 a 29/6/2009, encerrou-se em 31/7/2011, após três prorrogações. Previa-se a aplicação de R$ 5.500.000,00, sendo R$ 4.500.000,00 do Incra (liberados em 16/9/2008) e R$ 1.000.000,00 do Iterpa. Para a execução dos serviços, a convenente contratou, em 10/9/2009, a empresa Tecnomapas Ltda., pelo valor total de R$ 5.499.331,19. Essa quantia foi integralmente paga, de forma parcelada, entre 15/10/2009 e 10/12/2010.
6. Após a análise que também abrangeu elementos obtidos mediante diligências, a então Secex/PA propôs a citação solidária de José Heder Benatti, presidente do Iterpa à época dos fatos, e da Tecnomapas Ltda., em razão da não comprovação da boa e regular aplicação dos recursos federais, diante da verificação do pagamento à referida empresa do valor integral dos serviços, sem que tivessem sido efetivamente concluídos, no montante original de R$ 4.500.000,00 (recursos federais) . Sugeriu ainda determinação ao Iterpa para que recolhesse aos cofres federais o saldo remanescente de aplicações financeiras relativas ao convênio.
7. Este Tribunal acolheu o encaminhamento alvitrado ao proferir o Acórdão 2323/2019-TCU-Segunda Câmara, de minha relatoria.
8. Na presente etapa processual, a partir do exame das alegações de defesa, a SecexTCE propõe rejeitar as alegações de defesa de José Heder Benatti e da Tecnomapas Ltda., julgando irregulares as contas de ambos e condenando-os pela totalidade do débito. 
9. Adicionalmente, a unidade técnica defende a exclusão do rol de responsáveis da Iterpa, de Valmir Gabriel Ortega e de Marcílio de Abreu Monteiro, sendo estes últimos, respectivamente, Secretários de Meio Ambiente e de Projetos Estratégicos do Estado do Pará à época. Vale anotar que a responsabilidade desses agentes foi examinada pela Secex/PA quando do proferimento do aludido acórdão de 2019, mas a decisão relativa a eles não integrou a parte dispositiva. Sobre esse ponto, antecipo minha concordância com a proposta da SecexTCE.
***
10. O ex-presidente do Iterpa José Heder Benatti foi citado por ter autorizado o pagamento da integralidade do valor do contrato com a Tecnomapas, sem que os serviços tenham sido realmente concluídos.
11. Em sua defesa, alega, em síntese, que houve prescrição, cerceamento de defesa, e traz elementos na tentativa de demonstrar que sua gestão foi diligente e responsável, que as atividades estavam sendo regularmente cumpridas pela contratada em seu período como presidente e que os pagamentos foram sempre proporcionais à realização do objeto.
12. Quanto à prescrição, embora eu entenda que, no julgamento do RE 636.886, o Supremo Tribunal Federal tenha deliberado, em sede de repercussão geral, no sentido de que é prescritível a pretensão ressarcitória em processos de controle externo, há de se ponderar a existência de embargos de declaração pela Advocacia-Geral da União, pendentes de apreciação pela Suprema Corte. Além disso temos que considerar que a questão necessita ser amadurecida neste Tribunal. A propósito, as discussões a respeito do entendimento desta Corte sobre o tema estão em curso no âmbito do TC Processo 000.006/2017-3, de minha relatoria.
13. Desse modo, conforme tem sido decidido por nossos três Colegiados, penso que deve prevalecer o entendimento jurisprudencial atual desta Corte de Contas - a imprescritibilidade das condenações em débito e a prescrição da pretensão punitiva no prazo de dez anos, que se interrompe com a emissão do ato que ordena a citação ou a audiência, de acordo com o entendimento firmado por meio Acórdão 1441/2016-TCU-Plenário, com base no art. 205 do Código Civil. 
14. Assim, noto que não houve o decurso do prazo prescricional para a aplicação de sanções, pois, conforme jurisprudência deste Tribunal (a exemplo dos Acórdão 937/2021-TCU-Plenário, relator Ministro Jorge Oliveira, 9.369/2020-TCU-1ª Câmara, relator Ministro Bruno Dantas, e 1.470/2020-TCU-2ª Câmara, relator Ministra Ana Arraes) , o marco inicial para a contagem da prescrição em casos como o que se examina corresponde ao fim do período para a prestação de contas, o que ocorreu em 2011, sendo que a autorização para a citação deu-se em 2019, antes de se completar o decênio. 
15. A alegação de cerceamento de defesa baseia-se na ausência de notificação do responsável prevista na Lei 9.874/1999, quando o Incra encaminhou a TCE a este Tribunal. Contudo, como bem afirma a SecexTCE, ao responsável foi concedida a oportunidade de manifestar-se em mais de uma ocasião na fase interna da TCE (ofícios de peça 1, p. 28-31) , tendo o ex-gestor se pronunciado em sua defesa em 2016 (peça 5, p. 99-118) .
16. Além disso, ressalto também o sólido entendimento desta Corte no sentido de não haver prejuízo ao exercício do contraditório ou da ampla defesa mesmo nos casos em que não seja oferecida ao responsável nenhuma oportunidade de pronunciamento na fase interna da TCE (o que não ocorreu no presente caso) , uma vez que, na primeira etapa, em que se coletam evidências para fins de apuração dos fatos e das responsabilidades, não há uma relação processual constituída. A garantia ao direito de defesa ocorre na fase externa, com o chamamento do responsável ao processo, a partir da sua citação válida por este Tribunal. 
17. Destaco ainda que a notificação na ocasião do envio da TCE ao TCU não está prevista nos normativos específicos relacionados aos processos de controle, a exemplo da Instrução Normativa TCU 71/2012. No caso em apreço, reitero que, mesmo que houvesse essa previsão na legislação e que o Incra não tivesse realizado intimação alguma ao ex-gestor, não estaria configurada a afronta aos princípios constitucionais.
18. Em sua defesa, o responsável defende também sua conduta, afirmando que não se comprovou nada que desabonasse sua lisura e probidade. Nesse sentido, menciona, notadamente, seus atos relativos à prorrogação do convênio, à licitação e ao contrato com a Tecnomapas. No entanto, os atos do ex-gestor relativos a esses procedimentos não estão abrangidos na irregularidade pela qual ele foi citado por este Tribunal, embora seja provável que alguns deles tenham relação com a não demonstração da regular aplicação dos valores federais. O mesmo entendimento é aplicável à Tecnomapas, que também apresentou justificativas sobre as prorrogações do contrato.
19. Acerca do objeto do convênio, o ex-gestor alega que, durante sua gestão, a execução foi regular, seguindo o pactuado, com os pagamentos sendo realizados de forma proporcional aos trabalhos produzidos e entregues.
20. No entanto, além de o responsável não ter trazido documentos capazes de afastar as conclusões do concedente (por exemplo, não aduz detalhe algum sobre a forma de medição e os pagamentos) , há elementos nos autos que retratam realidade distinta da que sustenta o ex-gestor. 
21. Anoto que os pagamentos à Tecnomapas (entre 15/10/2009 e 10/12/2010) foram todos efetuados durante a gestão do responsável. Destaco que isso ocorreu de forma absolutamente inadequada, pois feito de forma antecipada, sem a efetiva materialização dos serviços pela contratada. Descabido, portanto, classificar como regular a conduta do responsável e imputar a culpa a seu sucessor por não ter exigido da empresa, a posteriori, a entrega dos trabalhos.
22. Para entender com mais detalhes as irregularidades então verificadas nos serviços, transcrevo, manifestação de Comissão de Fiscalização e Acompanhamento do Iterpa, em que apresentou suas conclusões a respeito da realização do objeto (incluindo considerações quanto à não validação dos produtos da Meta 1) em relatório de 13/8/2012, que reproduzo, em parte, na sequência (peça 4, p. 1718) :
"O item 2.3 do Projeto Básico menciona que 'O manuseio constante destes documentos consome tempo e recursos humanos consideráveis, além do que muitos documentos já estão em precárias condições de conservação. Equívocos constantes são cometidos pelo desconhecimento da estrutura fundiária, devido ao fato de a informação estar compartimentada nos processos'.
Em nosso entendimento a consulta não otimizou o tempo de pesquisa e os equívocos continuam acontecendo conforme memorando SN2/2012 (anexo 1) do Sr. Edmilson Martins da Silva, Coordenador da Coordenadoria de Documentação e Informação-CDI. Esses erros são consequência da NÃO VALIDAÇÃO das informações que não aconteceram na fase da DIGITALIZAÇÃO, LANÇAMENTO E SISTEMATIZAÇÃO DO ACERVO FUNDIÁRIO FEDERAL E ESTADUAL.
 (...) 
Na implantação da base cartográfica não se identificou a Base das Unidades de Conservação Federais e Estaduais e a Base das TI - Terras Indígenas do Estado do Pará, conforme estabelecido no Projeto Básico em seu item 5.2. Acreditamos que essas bases sejam de grande importância para o INCRA e para o ITERPA, pois essas informações servem de parâmetros para a análise dos processos de regularização fundiária.
Outro problema detectado é que a base cartográfica montada no projeto SIGLO não passou a ser utilizada como base padrão do ITERPA, é apenas de visualização do acervo que foi digitalizado e que possuíam coordenadas para espacialização. A Gerência de Cartografia e Georreferenciamento não consegue fazer a manutenção completa da base, ou seja, inserir, alterar e excluir, quando necessário, as informações cartográficas.
Ressalte-se que, já em dezembro de 2010, o projeto estava totalmente pago, apesar de os serviços não estarem concluídos e com a vigência prorrogada até junho/2011.
 (...) 
Dada a complexidade do projeto SIGLO era necessária uma infraestrutura de pessoal de TI e de equipamentos, próprios do Iterpa, para acompanhar o desenvolvimento, treinamento e implementação do sistema, bem como, a continuidade da solução contratada. Segundo informações do Técnico de Gestão em Informática (...) a Contratação de uma empresa terceirizada foi para atender a demanda interna do órgão. Mesmo com essa contratação, em novembro de 2010, a Tecnomapas recusou-se a repassar as informações técnicas de infraestrutura e desenvolvimento do sistema com a justificativa de que o pessoal não era efetivo do Estado." (Grifos acrescidos) .
23. Ressalto ainda que a Iterpa, em resposta à diligência realizada já em 2018, confirmou que os serviços "não foram executados a contento" (peça 18) . Acrescentou que o sistema Siglo não se encontrava funcional nem alimentado e que as medidas legais foram adotadas, como a instauração da TCE, a abertura de processos administrativos disciplinares, o encaminhamento dos elementos ao Ministério Público Federal (que resultou em abertura de inquérito civil) e também o ajuizamento de ação de indenização em face da Tecnomapas.
24. Sigo reproduzindo o esclarecedor trecho do parecer técnico do Incra, de 29/4/2013 (peça 1, p. 113-128) , elaborado mais de dois anos após o último pagamento à empresa, já reproduzido na instrução da SecexTCE que consta do meu relatório, mostrando as irregularidades sob o ponto de vista da autarquia federal:
"a)  O banco de dados corporativo do Siglo nunca foi implantado na Sede do Incra em Brasília, como prevê o edital de licitações;
b)  A Tecnomapas não entregou ao Incra as bases de imagens e cartas, conforme afirma no item 03 de seu relatório e ainda não disponibilizou o Modelo Digital de Elevação (SRTM) ;
c)  A Tecnomapas não executou a digitação de todos os dados digitalizados;
d)  O Portal Fundiário (http://sigloiterpa.pa.gov.br/portal/) foi criado, mas sem informação nenhuma, não está operacional;
e)  Não foram executados os treinamentos em serviço dos funcionários do Incra, até mesmo porque o Sistema nunca entrou em operação neste órgão;
f)  A Tecnomapas, divergente do que afirma em seu relatório, até a presente data não entregou ao Incra a documentação, código fonte e licença de uso do sistema;
g)  Até a presente data não foi apresentado ao Incra nenhum analista de suporte, conforme afirma a empresa;
h)  Apesar de ser afirmado pela Empresa Tecnomapas no item 14 que "No dia 14/12/12 ... Foi realizado também a validação, testes e aceitação", venho repudiar e esclarecer que o Incra, em nenhum momento, validou ou aceitou o Siglo da forma como está posto, muito pelo contrário, nesse período de trabalho, de 10 a 14/12/2012, foram apontados vários problemas a respeito do sistema;
i)  Em adição a tudo o que foi dito, foram capturadas algumas telas do sistema [que evidenciam falhas como o Portal Fundiário inoperante, itens sem informação, imóveis digitalizados sem análise, mesmo processo digitalizado três vezes, lotes com sobreposição e estradas sobre os lotes]."
25. Assinalo também que, em 21/9/2009, com o intuito de acompanhar e fiscalizar a execução do contrato, o então presidente da Iterpa José Heder Benatti designou comissão, cujas atividades foram posteriormente examinadas por comissão de sindicância criada em 18/7/2013, que, em seu relatório final (peça 2, p. 14-33) , apontou diversas constatações que demonstram a inexistência de efetivo funcionamento da comissão de fiscalização, a saber:
a)  não havia critérios técnicos para aferir a produtividade da contratada;
b) no pagamento da primeira parcela, a aprovação e atesto foram efetivados pelo diretor técnico, sem qualquer consulta ou manifestação da comissão de fiscalização;
c) a partir da negativa do diretor técnico em atestar as notas fiscais, alegando que seria competência da comissão, a presidente do colegiado passou a, indevidamente, encaminhá-las somente a um de seus membros para que fossem atestadas;
d)  posteriormente ao pagamento da quarta parcela, na prática, a comissão se desmobilizou totalmente, passando a sua presidente a apenas encaminhar pedidos de parcelamento feitos pela contratada ao diretor técnico, que os aprovava e encaminhava à diretoria financeira para pagamento;
e)  em seguida, os atestes passaram a ser realizados individualmente pela presidente da comissão ou por um membro específico.
26. Ainda sobre a atuação da comissão de fiscalização, como bem anota a unidade técnica, tratase de delegação de competência do presidente, que, conforme a jurisprudência deste Tribunal, não implica a transferência de sua responsabilidade de garantir a regular aplicação dos recursos públicos. Além disso, há elementos no processo (peça 3, p. 71-81) que mostram que o próprio então presidente autorizou pagamentos, mesmo sem o cumprimento da obrigação pela Tecnomapas.
27. Por fim, não posso deixar de comentar fato que chamou minha atenção já no início da análise. A contratação da empresa que realizaria a integralidade dos serviços ocorreu apenas em 10/9/2009 quando já havia se encerrado o período inicial de vigência do convênio (29/6/2009) e quase um ano após o repasse dos valores pelo Incra (16/9/2008) . Isso mostra clara falta de organização e planejamento na execução da avença, o que muito provavelmente contribuiu para os problemas posteriormente verificados.
28. Ante o exposto, as alegações de defesa do ex-presidente do Iterpa José Heder Benatti devem ser rejeitadas.
***
29. Quanto à defesa da Tecnomapas, a primeira alegação é concernente à impossibilidade de dupla punição em decorrência da existência de Ação Civil Pública tratando dos mesmos fatos. Por esse motivo, a empresa requer a suspensão do presente feito.
30. Ocorre que, em virtude do princípio da independência das instâncias, não há impedimento algum para que este processo siga seu andamento regular. Segundo esse preceito, os trabalhos desenvolvidos em várias instâncias sobre o mesmo fato correm de forma independente, o que pode desencadear condenações simultâneas nas esferas cível, criminal e administrativa. Enfim, apenas tem repercussão nos processos de controle externo a sentença absolutória penal que conclui pela inexistência do fato ou pela negativa de autoria.
31. Nota-se que a maior parte dos argumentos da empresa consiste em tentativa de demonstrar que o objeto foi plenamente cumprido. Porém, há diversos elementos nos autos que apontam em sentido distinto, pois, segundo o Incra e o Iterpa, nada do que foi produzido teria serventia, resultando na necessidade de ressarcimento pela totalidade da quantia paga.
32. Após a indicação pelos convenentes, em várias ocasiões, das lacunas e incorreções na realização do objeto da avença (a exemplo do mencionado nos itens 22 e 23 deste voto) , a Tecnomapas, em reuniões com o Incra e o Iterpa que ocorreram em 2013 e 2014, comprometeu-se a efetuar os ajustes para solucionar os problemas. 
33. Houve também a tentativa de composição com a participação do Ministério Público Federal (MPF) e do Estado do Pará (MPE-PA) . A esse respeito, é interessante destacar que, em reunião de 30/6/2014 com representantes do MPF, MPE-PA, Iterpa, Incra e Tecnomapas (ata de peça 1, p. 199-202) , estes três últimos apresentaram proposta de Termo de Compromisso (peça 1, p. 203-209) , que somente não foi firmado por divergências manifestadas na ocasião pelo então Presidente do Iterpa.
34. Ainda que não se tenha materializado o acordo, sua cláusulas foram aprovadas em reunião da contratada, com o Incra e o Iterpa, em 29/4/2013, conforme os termos da própria minuta (peça 1, p. 213) . Portanto, é relevante a constatação de que essa tentativa de composição foi concebida com a participação ativa da Tecnomapas, que assumiu, na oportunidade, diversos compromissos detalhados no sentido de corrigir as falhas, reconhecendo, de forma tácita, os erros no adimplemento do objeto. Trata-se, a propósito, de comprometimento bastante abrangente, que alberga todas as metas previstas. 
35. Quanto ao volume de processos que deveriam ser digitalizados, a contratada afirma que, embora constasse, na avença, a expressão "todo o acervo fundiário do Estado do Pará" para definir o objeto dos serviços, isso deveria ser interpretado com base nas previsões do projeto básico. 
36. Contudo, mesmo que se admitisse que as quantidades estimadas presentes no projeto básico deveriam ser entendidas como referência precisa, o que se discute nesse processo, na realidade, é se houve alguma parcela de serviços que possa ser considerada como concluída. O trabalho entregue apresenta defeitos tão numerosos e significativos que não foram considerados pelo Incra e pelo Iterpa como concluídos. Portanto, vale deixar assente que a análise primordial a respeito do serviço de digitalização não se refere aos quantitativos previstos, mas sim ao juízo de valor quanto à qualidade dos produtos e serviços entregues pela Tecnomapas. 
37. Outra questão de reduzida relevância é relativa ao acompanhamento da comissão de fiscalização, que aprovou os pagamentos à contratada, o que - não obstante todas as falhas de fiscalização observadas - é indiferente para a responsabilização da Tecnomapas, ante a conclusão de que os resultados produzidos são inservíveis.
38. A Tecnomapas alega ainda contradição no relatório preliminar da TCE (peça 4, p. 123-136) , em que teria constado a conclusão de execução parcial do objeto e, ao final, a afirmação de que teria ocorrido a inexecução total. No entanto, considero inexistente essa alegada antinomia, pois percebo que essa última afirmação da comissão da TCE amparou-se na verificação da impossibilidade de se utilizar a pequena parcela produzida de forma efetiva para o alcance da finalidade do contrato, conforme trecho a seguir reproduzido (peça 4, p. 135136) : 
" (...) O dano se dá em razão da impossibilidade técnica de proveito pleno da parcela executada de serviços em relação ao objetivo integral do Contrato. Ou seja, a porção executada não possibilita alcançar a finalidade útil objeto do contratado, em absoluta desconformidade com o montante de finanças despendido." (Grifos acrescidos) .
39. As manifestações do Incra e do Iterpa nos autos são sempre nesse sentido. Destaco, a seguir, excertos do relatório da Comissão do Iterpa (peça 4, p. 38-57) de 29/8/2012:
"A atual Comissão de Fiscalização e Acompanhamento enumera outros problemas, dentre os quais:
Não é possível a visualização dos processos espacializados.
Não se tem conhecimento de como se encontram disponibilizados os serviços de interpretação e lançamento de dados topográficos.
Não foi identificado o procedimento específico para a manipulação dos dados geográficos (inclusão e alteração) e nem os treinamentos dessas funcionalidades.
Não foi possível constatar a implantação de toda a base Cartográfica Estadual descrita no item 2, letra b, da Concorrência Pública nº 2001/2009, em consonância com o item 5.2 do Projeto Básico.
Não se tem conhecimento quanto a implantação da replicação automatizada entre as bases fundiárias do INCRA e do ITERPA, de acordo com os Objetivos Específicos, item 4 do Projeto Básico.
Segundo o item 5.1 do Projeto Básico 'Após a instalação, deverá ser validado o funcionamento do banco e seus componentes, através de carga de dados inicial e execução das funções básicas de manipulação dos dados para confirmação de suas funcionalidades'. Não se tem conhecimento dessas validações.
Não se consegue pesquisar um processo digitalizado, pois o navegador geográfico não está funcionando. 
 (...) 
Modo ineficaz de busca dos talonários com vários campos de preenchimento, sendo que, para uma busca eficaz seria pelo nome do interessado (palavra-chave) , localizando assim mais rápido o canhoto.
A não alteração dos dados no sistema que não é permitido.
Os últimos municípios digitalizados não foram colocados para consulta, ficando acordado verbalmente que a TECNOMAPAS daria esses municípios digitalizados em um HD para consulta.
Existem alguns processos que já foram digitalizados, porém, o sistema não localiza.
A má qualidade da visualização dos talonários (livros de registro) , contendo sombreamentos que dificultam a leitura.
Também não houve VALIDAÇÃO dos processos digitalizados.
 (...) 
A empresa implantou a infraestrutura necessária para execução dos serviços em servidores de sua propriedade. A migração dos dados daquele servidor para um de propriedade do Estado não foi possível até o momento por falta de apoio técnico 'in loco' daquela empresa. Assim, a Comissão não pode convalidar esses serviços. 
 (...) 
As informações digitalizadas estão disponíveis para pesquisa de processo. Porém, ratificamos a falta de validação das informações e o funcionamento do navegador geográfico para análise dos processos espacializados. 
 (...) 
O treinamento foi parcial, contemplando apenas consultas às informações do SIGLO.
Os treinamentos técnicos para a manutenção e continuidade das atividades não foram contemplados. Apenas treinamentos de consultas para os usuários.
Verifica-se que o pessoal treinado não apresentou condições de operar o sistema.
 (...) 
Então, conclui-se que o apoio operacional conforme o Projeto Básico não aconteceu."
40. Do exame dos autos, observo que há relatos de que houve a realização parcial de serviços (em especial, os de digitalização) que poderiam parecer, à primeira vista, passíveis de serem aceitos como concluídos, o que implicaria a conclusão pela redução do débito inicialmente imputado quando da citação dos responsáveis. 
41. Entretanto, como já afirmei no início deste voto, a finalidade do Incra e do Iterpa era ter à disposição um bando de dados e um sistema que pudesse gerenciar as informações cartográficas e fundiárias do Estado do Pará. Para isso, era necessário também que todo o acervo físico fosse organizado e convertido em arquivos digitais para sua utilização por meio do software que seria criado, com a promoção, ao fim, da capacitação dos usuários do sistema.
42. Depreendo dos autos que nada do que foi sido produzido pode ser aproveitado para esse fim. Consoante inúmeros relatos do Incra e do Iterpa, mesmo o material que teria sido digitalizado não pôde ser validado em razão da baixa qualidade do material e também da inexistência de meios (o sistema Siglo operante, por exemplo) que possam conferir-lhe utilidade.
43. Desse modo, as alegações de defesa da Tecnomapas devem ser rejeitadas.
***
44. Enfim, acolhendo a proposta da unidade técnica (ratificada pelo Ministério Público) , cuja análise e conclusões adiciono aos fundamentos por mim apresentados, penso que este Tribunal deve julgar irregulares as contas especiais de José Heder Benatti e da Tecnomapas Ltda., condenandoos ao pagamento solidário do débito apurado, bem como aplicando-lhes, de forma individual, a multa do art. 57 da Lei 8.443/1992 no valor de R$ 400.000,00.
Diante do exposto, voto por que seja adotado o acórdão que ora submeto ao escrutínio do Colegiado.
TCU, Sala das Sessões, em 25 de maio de 2021.
RAIMUNDO CARREIRO 
Relator